ACORDAO-COMPLETO-2376622

ACÓRDÃO 11876/2019 ATA 37/2019 - PRIMEIRA CÂMARA

VISTOS, relatados e discutidos estes autos que tratam de tomada de contas especial instaurada por este Tribunal em cumprimento ao Acórdão 6396/2012-TCU-Segunda Câmara, prolatado no âmbito de representação apresentada por vereador do Município de Chapadinha/MA, noticiando supostas irregularidades constatadas em auditoria realizada pelo Denasus na gestão da saúde no Município de Chapadinha/MA, abrangendo os exercícios de 2006, 2008 e 2009, 
ACORDAM os Ministros do Tribunal de Contas da União, reunidos em sessão da Primeira Câmara, diante das razões expostas pelo Relator, em:
9.1. com fulcro nos arts. 1º, inciso I; 16, inciso III, alíneas “b” e “c”; 19 e 23, inciso III, todos da Lei 8.443/1992, julgar irregulares as contas do Sr. José da Costa Almeida, das Sras. Danúbia Loyane de Almeida Carneiro e Maria José Pereira Coutinho e da sociedade empresária Napoli Serviços de Construções Ltda.;
9.2. condenar os responsáveis indicados adiante ao pagamento das quantias a seguir especificadas, com a incidência dos devidos encargos legais, calculados a partir da data correspondente até o efetivo recolhimento, na forma da legislação em vigor:
9.2.1. Responsáveis solidários: Napoli Serviços de Construções Ltda. e José da Costa Almeida;
	Data
	Valor

	2/1/2008
	36.151,06

9.2.2. Responsável: José da Costa Almeida:
	Data
	Valor

	7/1/2008
	22.574,00

	17/1/2008
	39.742,25

	14/2/2008
	29.978,50

	14/2/2008
	7.865,00

	7/3/2008
	32.280,00

	9/4/2008
	26.934,00

	9/4/2008
	10.522,25

	15/6/2009
	9.662,00

	3/8/2009
	2.934,00

	24/9/2009
	5.332,50

	20/11/2009
	16.175,00

	28/12/2009
	11.052,50

	10/5/2010
	3.865,00

9.2.3. Responsáveis solidários: Maria José Pereira Coutinho e Danúbia Loyane de Almeida Carneiro:
	Valor
	Data

	17/1/2011
	20.000,00

	17/1/2011
	25.505,49

	17/2/2011
	21.822,35

	17/2/2011
	20.000,00

	24/3/2011
	20.000,00

	24/3/2011
	22.500,89

	18/4/2011
	20.000,00

	18/4/2011
	23.581,86

	7/6/2011
	20.000,00

	7/6/2011
	16.612,25

	20/6/2011
	20.000,00

	20/6/2011
	15.581,62

	15/7/2011
	29.647,74

	15/7/2011
	20.000,00

	23/9/2011
	55.235,48

	20/10/2011
	55.889,19

	28/11/2011
	65.694,20

	15/12/2011
	53.474,44

	29/12/2011
	65.694,65

	17/1/2012
	63.778,79

9.2.4. Responsável: Maria José Pereira Coutinho:
	Data
	Valor

	20/2/2009
	4.103,00

	8/4/2009
	9.120,00

9.3.  fixar o prazo de 15 (quinze) dias, a contar da data da notificação, para que os responsáveis de que trata o subitem 9.2 comprovem, perante o Tribunal, o recolhimento das referidas quantias aos cofres do Fundo Nacional Saúde, atualizadas monetariamente e acrescidas dos juros de mora, nos termos do art. 23, inciso III, alínea "a", da Lei 8.443/1992 c/c o art. 214, inciso III, alínea "a", do Regimento Interno do TCU (RI/TCU) ;
9.4. aplicar individualmente ao Sr. José da Costa Almeida, às Sras. Danúbia Loyane de Almeida Carneiro e Maria José Pereira Coutinho e à sociedade empresária Napoli Serviços de Construções Ltda. às seguintes multas individuais:
9.4.1. Sr. José da Costa Almeida, no valor de R$ 50.000,00, com fulcro no art. 57 da Lei 8.443/1992;
9.4.2. Sra. Danúbia Loyane de Almeida Carneiro, no valor de R$ 100.000,00, com espeque no art. 57 da Lei 8.443/1992;
9.4.3. Sra. Maria José Pereira Coutinho, nos valores de R$ 200.000,00 e R$ 20.000,00, com base nos arts. 57 e 58, inciso II, da Lei 8.443/1992, respectivamente;
9.4.4. sociedade empresária Napoli Serviços de Construções Ltda., no valor de R$ 7.000,00, com amparo no art. 57 da Lei 8.443/1992;
9.5. fixar o prazo de 15 (quinze) dias, a contar da data da notificação, para que os responsáveis designados no subitem anterior comprovem, perante o Tribunal, o recolhimento das referidas quantias aos cofres do Tesouro Nacional, atualizadas monetariamente desde a data do presente acórdão até a do efetivo recolhimento, se forem pagas após o vencimento, nos termos do art. 23, inciso III, alínea "a", da Lei 8.443/1992 c/c o art. 214, inciso III, alínea "a", do Regimento Interno do TCU (RI/TCU) ;
9.6. autorizar a cobrança judicial das dívidas, caso não atendidas as notificações, nos termos do art. 28, inciso II, da Lei 8.443/1992;
9.7. autorizar, desde já, caso venha a ser solicitado, o parcelamento das dívidas em até 36 (trinta e seis) parcelas mensais, nos termos do art. 217 do RI/TCU, com a incidência sobre cada parcela dos devidos encargos legais até o efetivo pagamento, esclarecendo que a falta de pagamento de qualquer parcela importará no vencimento antecipado do saldo devedor (§ 2º do art. 217 do RI/TCU) ;
9.8. dar ciência desta decisão aos responsáveis, à Prefeitura e à Câmara Municipal de Chapadinha – MA e ao Fundo Nacional de Saúde (FNS/MS) ;
9.9. determinar a Secex-TCE que autue processo específico de tomada de contas especial para apurar os fatos indicados a seguir, quantificar os prejuízos e identificar os responsáveis pelas suas ocorrências:
9.9.1 pagamentos irregulares no âmbito dos diversos contratos de arrendamento mercantil do Hospital São Francisco, entre 2003 e 2010 e após o período de abrangência da inspeção realizada pela Secex/MA, conforme apurado pelo Denasus e pela instrução da Secex/MA que subsidiou o Acórdão 6396/2012-TCU-Segunda Câmara; e
9.9.2. pagamentos de despesas de manutenção, custeio e reformas do Hospital São Francisco, sem amparo contratual e em desacordo com o art. 199, § 2º, da Constituição Federal, conforme apurado pelo Denasus e pela instrução da então denominada Secex/MA que subsidiou o Acórdão 6396/2012-TCU-Segunda Câmara.
9.10. determinar ao Denasus que verifique a persistência da situação de terceirização dos serviços especializados de saúde, constatada no Relatório de Auditoria Denasus nº 1.661, em eventuais novas fiscalizações no município de Chapadinha/MA;
9.11. encaminhar cópia desta deliberação ao Procurador-Chefe da Procuradoria da República no Estado do Maranhão, nos termos do art. 16, § 3º, da Lei 8.443/1992 c/c o art. 209, § 7º, do Regimento Interno do TCU, para adoção das medidas que entender cabíveis.

Tomada de contas especial instaurada por este Tribunal em cumprimento à decisão proferida em representação apresentada por vereador do Município de Chapadinha/MA, noticiando supostas irregularidades constatadas em auditoria realizada pelo Denasus na gestão da saúde no Município de Chapadinha/MA, abrangendo os exercícios de 2006, 2008 e 2009. Análise das citações e audiências.

Primeira Câmara

Município de Chapadinha - MA e Fundo Nacional de Saúde (FNS/MS).

3. Responsáveis: Danúbia Loyane de Almeida Carneiro (XXX.174.493-XX); José da Costa Almeida (XXX.912.233-XX); Maria José Pereira Coutinho (XXX.624.303-XX); Napoli Serviços de Construções Ltda. (08.562.501/0001-73).

13.1. Ministros presentes: Vital do Rêgo (na Presidência) e Benjamin Zymler (Relator).
13.2. Ministros-Substitutos convocados: André Luís de Carvalho e Weder de Oliveira.
13.3. Ministro-Substituto presente: Augusto Sherman Cavalcanti.

MARIA JOSE PEREIRA COUTINHO

BENJAMIN ZYMLER

Cuidam os autos de tomada de contas especial instaurada por este Tribunal em cumprimento ao Acórdão 6396/2012-TCU-Segunda Câmara, prolatado no âmbito de representação apresentada por vereador do Município de Chapadinha/MA, noticiando supostas irregularidades constatadas em auditoria realizada pelo Departamento Nacional de Auditoria do SUS (Denasus) na gestão da saúde no Município de Chapadinha/MA, abrangendo os exercícios de 2006, 2008 e 2009.
2.	Por meio da aludida deliberação, de relatoria do Ministro Augusto Nardes, o TCU decidiu conhecer da representação para, no mérito, considerá-la procedente, converter o processo em tomada de contas especial e autorizar a realização das citações e audiências sugeridas pela referida unidade técnica.
3.	Nesse contexto, a então denominada Secex/MA adotou as seguintes medidas processuais:
3.1.	Citação do Sr. José da Costa Almeida, ex-Secretário Municipal de Saúde e Saneamento de Chapadinha/MA, e da sociedade empresária Napoli Serviços de Construções Ltda., tendo em vista o “pagamento à empresa Napoli Serviços de Construções Ltda, vencedora da licitação na modalidade convite nº 014-S, de 25/1/2008, para reforma do Hospital São Francisco, do valor de R$ 36.151,06, 2ª medição, pago com o cheque nº 850.640, de 11/7/2008, conta nº 58.043-0 (MAC) , Banco do Brasil S. A., agência 1773-6, em virtude de não haver comprovação de que os serviços foram realizados, conforme Constatação nº 124189, constante do Relatório de Auditoria do Denasus nº 1.661 (subitem 4.1 desta instrução) ”;
3.2.	Citação da Sra. Danúbia Loyane de Almeida Carneiro, ex-Prefeita de Chapadinha/MA e da Sra. Maria José Pereira Coutinho, ex-Secretária Municipal de Saúde e Saneamento, em face do “pagamento a empresa M. Rodrigues Fernandes – Hospital São Francisco, de arrendamento do prédio desta unidade de saúde, nos exercícios de 2011 e 2012, no montante de R$ 655.018,95, pois caracterizaram atos antieconômicos, praticados após recomendação constante da Constatação 12291, a seguir transcrita, do Relatório de Auditoria do Denasus nº 1.661, no sentido de avaliar, juntamente com o Conselho Municipal de Saúde, a pertinência de ser cancelado o arrendamento do Hospital São Francisco, em virtude de nunca ter funcionado como unidade hospitalar, ocasionando danos ao erário. Na inspeção realizada por esta unidade técnica na Prefeitura Municipal de Chapadinha - MA, no período compreendido entre 20/3/2012 e 12/4/2012, levada a efeito nos autos do TC Processo 010.519/2011-4, verificou-se que o Hospital São Francisco continuava sem funcionar como unidade hospitalar, apenas funcionando em suas instalações, e assim mesmo precariamente, a Central de Consultas (subitem 4.2 desta instrução) ”;
3.3.	Citação do Sr. José da Costa Almeida em razão dos “pagamentos de gêneros alimentícios perecíveis, adquiridos por meio do Pregão Eletrônico nº 25/2009, sem comprovação da entrada dos produtos nas unidades hospitalares que servem alimentação a pacientes, no valor de R$ 49.021,00, sendo R$ 29.890,00 (vinte e nove mil oitocentos e noventa reais) referente ao valor de carne moída e R$ 19.131,00 (dezenove mil cento e trinta e um reais) de hortaliças, discriminadas a seguir, conforme Constatação nº 124206, constante do Relatório de Auditoria do Denasus nº 1.661, evidenciada em notas fiscais, recibos e cópias de cheques (subitem 4.3 desta instrução) ”;
3.4.	Citação da Sra. Maria José Pereira Coutinho haja vista a “não comprovação da entrada de carne de primeira e moída nos hospitais (HCC e HAPA) , no valor de R$ 13.223,00, discriminada a seguir, conforme Constatação nº 124205 constante do Relatório de Auditoria do Denasus nº 1.661, evidenciada em notas fiscais e cópias de cheques (subitem 4.4 desta instrução) ”;
3.5.	Citação do Sr. José da Costa Almeida tendo em vista a “ausência de documentação comprobatória das despesas, no total de R$ 180.110,80, e pagamentos acobertados por notas fiscais inidôneas, em 2007 e 2008, no total de R$ 227.467,25, discriminados a seguir, conforme Constatação nº 120791, constante do Relatório de Auditoria do Denasus nº 1.661, evidenciada em cópia do extrato do Banco do Brasil S.A., conta nº 58.043-0, agência 1773-6, notas fiscais e consultas aos fornecedores (subitem 4.5 desta instrução) ”;
3.6.	Audiência das Sras. Danúbia Loyane de Almeida Carneiro e Maria José Pereira Coutinho, em razão das seguintes ocorrências: 
3.6.1.	“não cumprimento das recomendações constantes do Relatório de Auditoria do Denasus nº 1.661, para [listou]”;
3.6.2.	“da prevalência na área de saúde da administração municipal da terceirização dos serviços especializados, em especial nas categorias de médicos (77%) , técnicos de enfermagem (85%) , odontólogos (61%) e enfermeiros (54%) , funções estritamente finalísticas e de caráter permanente, típicas de carreira de estado (subitem 5.7) ”; 
3.6.3.	“com relação à estrutura do prédio do Hospital Antonio Pontes Aguiar: inadequação do depósito de material de limpeza, falta de limpeza nas áreas internas e externas, problemas recorrentes de abastecimento de água por conta de problemas na bomba, portas deterioradas; colchões sem lençóis; janelas quebradas e infiltrações na cobertura do prédio; área de ampliação construída, sem utilização e com infiltrações de água na cobertura (subitem 5.9) ”; e
3.6.4.	“com relação à prestação de contas de responsabilidade da Secretaria Municipal de Saúde: por não ter sido apresentada ao CMS a prestação de contas do exercício de 2011, nem a prestação de contas do primeiro trimestre de 2012; por estar consignado no parecer técnico financeiro da comissão de finanças do CMS, referente ao exercício de 2010, que não foram apresentadas as prestações de contas trimestrais ao conselho municipal de saúde, nem audiências públicas na câmara municipal, e que as licitações para compras e serviços não foram apreciadas pelo CMS; por estar consignado no parecer técnico financeiro da comissão de finanças do CMS, referente ao primeiro trimestre de 2011, que foi apresentada intempestivamente a prestação de contas do primeiro trimestre, somente ao final do segundo trimestre (subitem 5.10) ”.
 3.7.	Diligência ao Banco do Brasil S.A. “com o objetivo de requisitar todos os extratos bancários emitidos contra as contas especificas onde se movimentaram recursos do SUS nos anos de 2008 a 2011 (contas nº 58.043-0 e 28.087-9, agência 1773-6) , e cópias dos seguintes cheques/documentos bancários de débitos das referidas contas correntes, para fins de aferição de eventual desvio de finalidade: [listou]”.
4.	Cumpridas as medidas processuais, somente a Sra. Maria José Pereira Coutinho apresentou resposta. A unidade técnica deu prosseguimento ao processo e elaborou a instrução transcrita parcialmente a seguir com os ajustes de forma pertinentes:
“Alegações de defesa da sra. Maria José Pereira Coutinho na citação (solidariedade com a senhora Danúbia Loyane de Almeida Carneiro) .
7. Irregularidade: pagamento à empresa M. Rodrigues Fernandes – Hospital São Francisco, de arrendamento do prédio daquela unidade de saúde, nos exercícios de 2011 e 2012, no montante de R$ 655.018,95, caracterizando ato antieconômico em razão de nunca ter funcionado como unidade hospitalar, ocasionando danos ao erário, em responsabilidade solidária com a sra. Danúbia Loyane de Almeida Carneiro, prefeita municipal no período de 1º/1/2009 a 31/12/2012.
7.1. Alegações de defesa: a defendente alega que o Hospital São Francisco – M. RODRIGUES FERNANDES, com capacidade de 199 leitos, foi arrendado pelo município com vistas à capacitação em assistência plena de saúde junto ao SUS. Informa ainda que o prédio do referido hospital era utilizado como anexo ao Hospital de Chapadinha, onde funcionava o Centro de Marcação de Consultas e de Especialidades. Tanto assim, que não era cadastrado junto ao SCNES como hospital. Assim, não teria havido má fé da defendente, uma vez que o prédio arrendado cumpriu seu desiderato. Argumenta ainda que a unidade técnica levou em consideração somente a letra morta do contrato, que falava em arrendamento do hospital, desconsiderando a primazia da realidade, uma vez que, em não sendo cadastrado no SCNES como hospital, não poderia sê-lo assim considerado.
7.2. Análise/fundamentação: as argumentações da defendente não conseguiriam elidir os questionamentos efetuados, já que o cerne da questão era justificar o  arrendamento de um hospital particular, ao preço do arrendamento de um hospital particular, incluindo todos os equipamentos e instalações, o pagamento dos salários e dos encargos sociais de todos os empregados por ele contratados, sem direito a retenção de benfeitorias úteis e nem indenização por benfeitorias necessárias, com o preço de arrendamento fixado pelo número de leitos, se o prédio serviria apenas para atividades meio, como marcação de consultas. Nesse jaez, é evidente que o arrendamento constituiu ato antieconômico para a Administração, o que contraria o princípio constitucional da eficiência.
7.3. Conclusão parcial: considerando que a defendente tangenciou o questionamento, apenas informando o que já constava nos autos – que o Hospital São Francisco não estava cadastrado no SCNES e que o prédio arrendado servia apenas como Central de Marcação de Consultas – há de se rejeitarem suas alegações de defesa quanto a este ponto.
Alegações de defesa da sra. Maria José Pereira Coutinho na citação (responsabilidade individual) .
8. Irregularidade: não comprovação da entrada de carne de primeira moída nos hospitais (HCC e HAPA) , no valor de R$ 13.223,00, conforme Constatação 124205 do Relatório de Auditoria do Denasus 1.661, evidenciada em notas fiscais e cópias de cheques.
8.1. Alegações de defesa: a defendente alega que o Sistema Único de Saúde de Chapadinha é referência hospitalar para aproximadamente 460 mil habitantes, constituído por diversas unidades de saúde e hospitalares, inclusive, uma casa de apoio na capital. Nesse contexto, em razão da demanda, há a real necessidade de adquirir uma grande quantidade de gêneros alimentícios. Daí que a ausência de documentos que atestem o recebimento dos gêneros alimentícios, per si, não pode servir de prova de que não houve o fornecimento e o recebimento dos gêneros alimentícios pela municipalidade.
8.2. Análise/fundamentação: a Lei 4.320/1964, em seu art. 63, define a liquidação da despesa como a verificação do direito adquirido pelo credor, tendo por base os títulos e documentos comprobatórios do respectivo crédito. Essa verificação tem por fim apurar a origem e o objeto do que se deve pagar, a importância exata a pagar e a quem se deve pagar a importância, para extinguir a obrigação. Consubstancia-se em documentação idônea e suficiente, como recibos, notas fiscais, contratos, notas de empenho e comprovantes da entrega de material ou da prestação efetiva do serviço. É a lei, da qual não pode se afastar o administrador, que fixa a obrigatoriedade. E é o gestor, pela sua obrigação de prestar contas dos recursos públicos geridos por ele (vide art. 70, da Constituição Federal) , que tem que provar a boa e regular execução dos recursos. Essa prova se consubstancia na documentação e na forma exigida pela lei. Não se admite presunção de regularidade para tal desiderato. 
8.3. Conclusão parcial: ao contrário da administração particular onde é permitido qualquer ato desde que não seja proibido, na Administração pública, o gestor está adstrito à lei. É ele quem tem que provar a boa e regular aplicação dos recursos públicos, apresentando os documentos necessários para tanto. Por tais razões, há de se rejeitarem suas alegações de defesa quanto a este ponto.
Razões e justificativas da sra. Maria José Pereira Coutinho na audiência (em comum com a senhora Danúbia Loyane de Almeida Carneiro) .
9. Irregularidade: não cumprimento das recomendações constantes do Relatório de Auditoria do Denasus 1.661, para: 
a) 	implantar controle do abastecimento da frota, capaz de identificar o veículo pela marca, modelo, placa e quilometragem; 
b) 	implantar controle do uso dos veículos próprios e alugados, de forma a identificar o destino, motorista, usuário (paciente ou funcionário) , data e hora da saída e da chegada ao destino e a origem; 
c) 	adequar a CAF às instruções Técnicas para Organização da Assistência Farmacêutica na Atenção Básica, assim como ao contido na RDC 50/2002, referente à farmácia; 
d) 	atualização cadastral de acordo com a Portaria 142/2003; 
e) 	manter o CNES da unidade atualizado e com informações fidedignas em conformidade com a Portaria 142/2003 e o Manual Técnico CNES/2006; 
f) 	assumir as responsabilidades de competência municipal, especialmente quanto ao monitoramento e fiscalização da execução dos procedimentos em todas as unidades prestadoras de serviços, viabilizando orientação/padronização sobre os métodos para coleta e arquivamento dos dados informados no Boletim de Produção Ambulatorial - BPA, de forma a facilitar a coleta e comprovar a realização dos atendimentos; 
g) 	estruturar o Setor de Auditoria, fazendo cumprir as atribuições de competência municipal, conforme dispõe o Decreto 1.651/1995 e o pactuado no Termo de Compromisso de Gestão Municipal; 
h) 	viabilizar o reparo de equipamentos e a conservação predial, em conformidade com a RDC  50/2002; 
i) 	viabilizar reforma e conservação predial em conformidade com a RDC  50/2002; atualização cadastral de acordo com a Portaria 142/2003; 
j)	viabilizar o arquivamento/conservação de documentos em conformidade com as Resoluções CFM 1.639/2007 e 1.821/2007; o setor de radiologia, mediante a Portaria SVS/MS n° 453/1998, assim como conservação de todo o equipamento/mobiliário que estiverem necessitando.
9.1. Justificativas: transcreve-se a seguir a manifestação da justificante:
No que diz respeito à implantação do controle de abastecimento da frota, capaz de identificar o veículo pela marca, modelo, placa e quilometragem, além do controle de uso dos veículos próprios e alugados, com destino, quilometragem, usuário, data hora, dentre outras, observa-se que a Defendente deu cumprimento a todas as recomendações oriundas pelo DENASUS, consoante comprovam os Memorandos nº 04/2010, 12/2010 e 274/2010, cujas cópias seguem em anexo (docs.) , todos tratando, especificamente, do abastecimento da frota de veículos do Setor de Saúde do Município de Chapadinha (MA) , o que exime a Defendente de qualquer responsabilidade.
Especificamente à adequação da CAF, observa a documentação em anexo (doc.) , notadamente pelo Relatório anexo ao Ofício nº 16/2011/SEMUS, que foram tomadas as devidas providências no sentido de adotar tais recomendações, de cunho físico e estrutural, o relatório em anexo contém acervo fotográfico das providências que foram tomadas no sentido de adequar a CAF à RDC nº 50/2002, o que se mostra dentro dos parâmetros que foram determinados pela auditoria do DENASUS após inspeção no município de Chapadinha (MA) .
Em relação à atualização cadastral e das informações do CNAES, instrui-se a presente manifestação cópia dos referidos cadastros, devidamente atualizados e com todas as informações que deveriam constar na época da apuração dos fatos, o que, portanto, comprova que as recomendações do DENASUS foram fielmente cumpridas.
Após recomendação oriunda do DENASUS a SEMUS/Chapadinha orientou seus servidores públicos a monitorarem e fiscalizarem a execução dos recursos em todas as unidades prestadoras de serviços da saúde no município, visando padronizar os métodos, bem como alimentar e arquivar as informações contidas no Boletim de Produção Ambulatorial - BPA, comprovando tal assertiva mediante cópia em anexo.
O Setor de Auditoria interna foi estruturado consoante recomendação oriunda do DENASUS e ficavam à cargo da Auditora GIOVANA C. SALES COSTA, que fazia periodicamente auditoria nas Unidades de Saúde, equipamentos, materiais, bem como analisava o gerenciamento desses serviços, a exemplo - por amostragem - do Relatório de Auditoria 04/2010, cuja cópia ora segue em anexo (doc.) .
Os reparos nos equipamentos e a conservação predial do Hospital Municipal de Chapadinha (MA) ocorreu conforme comprova o Relatório de Inspeção a que alude o Ofício nº 16/2011/SEMUS, cuja cópia segue em anexo (doc.) , além de fotografias ora anexadas.
Nesse contexto, havendo uma inspeção in loco restará devidamente demonstrado que houve reformas e reparos nos equipamentos de que trata o presente item da instrução do processo.
As fotografias em apreço comprovam não só a realização dos reparos e da reforma/conservação predial, como também que as Unidades de Saúde em referência encontram-se em pleno funcionamento.
Do mesmo modo, que o tópico acima referido, o Relatório de Inspeção de que trata o Ofício nº 16/2011 comprova a reforma e conservação predial do Hospital Antônio Pontes Aguiar, além do próprio acervo fotográfico (docs.) .
No que diz respeito ao Setor de Radiologia, segue em anexo (doc.) comprovação documental, contendo, inclusive, fotografia, do pleno funcionamento do setor com o competente aparelho de Raio-X de que trata o presente tópico.
9.2. Análise/fundamentação: todas as argumentações da justificante se calcam em pretensos documentos que guarneceriam suas justificativas, incluindo, normas, formulários, termos de entrega e fotos. No entanto, nas peças 30 e 31, únicas que albergam todas as evidências encaminhadas por um dos responsáveis a este Tribunal, não foram localizadas nenhuma acerca de:
a) 	implantação de controle do abastecimento da frota; 
b) 	implantação de controle do uso dos veículos próprios e alugados; 
c) 	adequação da CAF às instruções Técnicas para Organização da Assistência Farmacêutica na Atenção Básica; 
d) 	atualização cadastral de acordo com a Portaria 142/2003; 
e) 	manutenção e atualização do CNES das unidades; 
f) 	monitoramento e fiscalização da execução dos procedimentos em todas as unidades prestadoras de serviços;
g) 	estruturação do Setor de Auditoria; 
h) 	reparos de equipamentos e a conservação predial, em conformidade com a RDC  50/2002; 
i) 	reformas e conservações prediais em conformidade com a RDC  50/2002; 
j)	atualização cadastral de acordo com a Portaria 142/2003; 
k) 	arquivamento/conservação de documentos em conformidade com as Resoluções CFM 1.639/2007 e 1.821/2007.
9.3. Conclusão parcial: considerando que a justificante não comprovou documentalmente o que informara, há de se rejeitarem suas justificativas quanto a este ponto.
10. Irregularidade: Prevalência na área de saúde da administração municipal da terceirização dos serviços especializados, em especial nas categorias de médicos (77%) , técnicos de enfermagem (85%) , odontólogos (61%) e enfermeiros (54%) , funções estritamente finalísticas e de caráter permanente, típicas de carreira de Estado.
10.1. Justificativas: em suas justificativas, a responsável alega que, não obstante as carreiras de profissionais da saúde sejam típicas de Estado, é cediço e de amplo conhecimento que tais profissionais não se interessam em se efetivarem nos cargos e nem participam de concursos públicos, em razão dos baixos salários e das distâncias entre as cidades que poderiam lhes proporcionar acúmulo legal de cargos. Assim, mister se fez contratar tais profissionais. Entrementes, aduz que tais contratações não causaram danos ao erário, haja vista que os serviços foram efetivamente prestados.
10.2. Análise/fundamentação:  a contratação direta de profissionais de carreira de típica de Estado tem que se atrelar ao princípio do concurso público, tal qual está disposto na Constituição Federal, em seu art. 37, inciso II. A simples afirmação de que os profissionais da área de saúde não se ingressariam pelos cargos não é o bastante para se efetivarem contratações temporárias. Entretanto, a própria Carta Magna, no inciso IX do mesmo dispositivo, prevê a regulamentação por lei das hipóteses em que a Administração possa contratar pessoal por tempo determinado para atender à necessidade temporária de excepcional interesse público. Nesse jaez é que a Lei 8.745/1993 disciplinou tal possibilidade nas seguintes hipóteses: assistência a situações de calamidade pública, assistência a emergências em saúde pública, realização de recenseamento e outras pesquisas realizadas pelo IBGE, admissão de professor substituto e professor visitante, contratação de pesquisador para projeto de pesquisa determinado e combate a emergências ambientais. Em diversos julgados, o Supremo Tribunal Federal, estabeleceu os seguintes requisitos para a regularidade da contratação temporária pela Administração pública em todos os níveis da Federação: previsão legal da hipótese de contratação temporária; prazo determinado da contratação; necessidade temporária da contratação; e excepcional interesse público. E a responsável não demonstrou a ocorrência de nenhuma daquelas hipóteses nem satisfez os requisitos exigidos para a contratação temporária, evidenciando, realmente, desvio do princípio da impessoalidade, mesmo sem ausência de dano evidente.
10.3. Conclusão parcial: pelas razões expostas, há de rejeitarem as justificativas apresentadas quanto a este tópico.
11. Irregularidade: Não saneamento dos seguintes problemas relacionados à estrutura do prédio do Hospital Antônio Pontes Aguiar: inadequação do depósito de material de limpeza; falta de limpeza nas áreas internas e externas; abastecimento de água ineficiente por conta de problemas na bomba; portas deterioradas; colchões sem lençóis; janelas quebradas e infiltrações na cobertura do prédio; área de ampliação construída, sem utilização e com infiltrações de água na cobertura;
11.1. Justificativas: transcreve-se a seguir as justificativas apresentadas pela responsável:
No tocante ao presente tópico, encaminha-se em anexo (docs.) acervo fotográfico que demonstra o pleno funcionamento da referida Unidade Hospitalar, o que afasta qualquer outra irregularidade.
11.2. Análise/fundamentação: as argumentações da justificante se calcam em pretensos documentos que guarneceriam suas justificativas, incluindo, acervo fotográfico. No entanto, nas peças 30 e 31, únicas que albergam todas as evidências encaminhadas por um dos responsáveis a este Tribunal, não se encontraram as evidências indigitadas.
11.3. Conclusão parcial: considerando que a justificante não comprovou documentalmente o que informara, há de se rejeitarem suas justificativas quanto a este ponto.
12. Irregularidade: inconsistências na prestação de contas de responsabilidade da Secretaria Municipal de Saúde: não apresentação ao CMS da prestação de contas do exercício de 2011, nem da prestação de contas do primeiro trimestre de 2012; não apresentação, para fins de apreciação pelo CMS, das prestações de contas trimestrais e das licitações para compras e serviços.
12.1. Justificativas: a responsável diz que as prestações de contas relacionadas ao tópico foram devidamente encaminhadas, o que pode ser comprovado no Portal do SUS. 
12.2. Análise/fundamentação: em consulta ao Portal do SUS, constatou-se o que realmente afirmou a justificante.
12.3. Conclusão parcial: ante o exposto, deve-se acatar as justificativas apresentadas.
CONCLUSÃO
13.	As justificativas apresentadas pela sra. Maria José Pereira Coutinho, ex-Secretária Municipal de Saúde e Saneamento no período de 1º/1/2009 a 31/12/2012, não conseguiram elidir por completo as irregularidades apontadas na audiência que lhe fora promovida, uma vez que não foram acatados os argumentos correspondentes às irregularidades descritas no item 2.5, letras “a”, “b” e “c”, desta instrução e acatadas somente as razões apresentadas em relação à irregularidade descrita no item 12 desta instrução, razões pelas quais deve lhe ser aplicada a multa prevista no art. 58, II, da LO/TCU.
14.	As alegações de defesa apresentadas pela sra. Maria José Pereira Coutinho, ex-Secretária Municipal de Saúde e Saneamento no período de 1º/1/2009 a 31/12/2012, foram rejeitadas, razões pelas quais devem suas contas serem julgadas irregulares, imputando-lhe os débitos correspondentes, observada a responsabilidade solidária, se for o caso, sem prejuízo da aplicação da multa prevista no art. 57 da LO/TCU, em razão das irregularidades descritas nos itens 2.3, letra “a”, e 2.4, letra “a”, desta instrução.
15.	Com relação à audiência da Senhora Danúbia Loyane de Almeida, por ser revel e pelo fato de as justificativas apresentadas pela senhora Maria José Pereira Coutinho nas irregularidades comuns entre elas não terem sido acatadas in totum, há de se lhe aplicar também a multa prevista no art. 58, II, da LO/TCU, em razão das irregularidades descritas no item 2.5, letras “a”, “b” e “c”, desta instrução.
16.	Analogamente, com relação à citação da senhora Danúbia Loyane de Almeida, considerando que as alegações de defesa da senhora Maria José Pereira Coutinho referentes à irregularidade comum entre elas não foram acatadas, devem também suas contas serem julgadas irregulares, imputando-lhe os débitos correspondentes, em solidariedade com esta, sem prejuízo da aplicação da multa prevista no art. 57 da LO/TCU, em razão das irregularidades descritas no item 2.3, letra “a”, desta instrução.
17.	Com relação à empresa Nápoli Serviços de Construções Ltda. e ao senhor José da Costa Almeida, por não terem apresentado defesa e nem comprovando o recolhimento do débito até a presente data, transportou-se ao mundo fático a hipótese prevista no art. 12, IV, § 3º, da Lei 8.443/92, razões pelas quais devem também suas contas serem julgadas irregulares, imputando-lhes os débitos correspondentes, em solidariedade, sem prejuízo da aplicação da multa prevista no art. 57 da LO/TCU, em razão das irregularidades descritas no item 2.1, letra “a”, desta instrução.
18.	Por fim, ainda considerando a revelia do senhor José da Costa Almeida, devem também suas contas serem julgadas irregulares, imputando-lhes os débitos correspondentes, sem prejuízo da aplicação da multa prevista no art. 57 da LO/TCU, em razão das irregularidades descritas no item 2.2, letras “a” e “b”, desta instrução.
19.	Destarte, em homenagem ao que ordena a Decisão Normativa TCU 35/2000 tanto quanto o art. 202, § 2°, do Regimento Interno, não se distingue subjetivamente nenhuma excludente de ilicitude nem tampouco qualquer fato para que se vislumbre a boa-fé dos responsáveis. Seja por terem sido, alguns, revéis e, com isso, terem perdido a oportunidade de demonstrar a ausência de má-fé, seja por não apresentarem argumentos consistentes que afastem tal entendimento, razões pelas quais, com espeque no art. 3º, do indigitado normativo interno, há de se proferir, desde logo, o julgamento definitivo de mérito pela irregularidade das contas.
20.	Outrossim, à luz do parâmetro delineado pelo Acórdão 1441/2016-TCU-Plenário, eventual sanção administrativa a ser aplicada aos responsáveis pelo Tribunal não estaria prejudicada pelo manto prescricional, uma vez que os exercícios abrangidos pela fiscalização do Denasus foram os de 2006, 2008 e 2009 e o ato que ordenou as citações e as audiências se deu em 28/5/2013 (peça 7) . Portanto, o lapso de tempo entre as ocorrências e o ato que interrompeu o prazo prescricional é inferior ao decêndio considerado no referido decisum.
PROPOSTA DE ENCAMINHAMENTO
21.	Ex positis, propõe-se o seguinte. 
21.1.	Declarar, com fulcro nos arts. 12, § 3°, da Lei 8.443/1992 e 202, § 8°, do Regimento Interno, a revelia da empresa Napoli Serviços de Construções Ltda. (CNPJ 08.562.501/0001-73) e dos senhores José da Costa Almeida (CPF XXX.912.233-XX) e Danúbia Loyane de Almeida Carneiro (CPF XXX.174.493-XX) .
21.2.	Rejeitar as alegações de defesa apresentadas pela senhora Maria José Pereira Coutinho na citação que lhe foi feita e acatar parcialmente suas justificativas apresentadas aos questionamentos formulados na audiência.
21.3.	Julgar, com espeque nos arts. 1º, inciso I, 16, inciso III, alínea “c”, e § 2º, 19, caput, 23, inciso III, e 57, da Lei 8.443/1992, c/c os arts. 1º, inciso I, 202, § 6º, 209, incisos II e III, e 214, inciso III, do Regimento Interno do TCU, irregulares as contas do senhor José da Costa Almeida (CPF XXX.912.233-XX) , em razão das irregularidades descritas nos itens 2.1, letra “a”, e 2.2, letras “a” e “b”, desta instrução.
21.4.	Julgar, com espeque nos arts. 1º, inciso I, 16, inciso III, alíneas “b” e “c”, e § 2º, 19, caput, 23, inciso III, e 57, da Lei 8.443/1992, c/c os arts. 1º, inciso I, 202, § 6º, 209, incisos II e III, e 214, inciso III, do Regimento Interno do TCU, irregulares as contas da senhora Maria José Pereira Coutinho  (CPF XXX.624.303-XX) , em razão das irregularidades descritas nos itens 2.3, letras “a” e “b”, 2.4, letra “a”, e 2.5, letras “a”, “b” e “c”, desta instrução.
21.5.	Julgar, com espeque nos arts. 1º, inciso I, 16, inciso III, alíneas “b” e “c”, e § 2º, 19, caput, 23, inciso III, e 57, da Lei 8.443/1992, c/c os arts. 1º, inciso I, 202, § 6º, 209, incisos II e III, e 214, inciso III, do Regimento Interno do TCU, irregulares as contas da senhora Danúbia Loyane de Almeida Carneiro (CPF XXX.174.493-XX) , em razão das irregularidades descritas nos itens 2.3, letras “a” e “b”, e 2.5, letras “a”, “b” e “c”, desta instrução.
21.6.	Sejam considerados em débito, solidariamente, o senhor José da Costa Almeida (CPF XXX.912.233-XX) e a empresa Napoli Serviços de Construções Ltda. (CNPJ 08.562.501/0001-73) , pelas ocorrências a seguir discriminadas, conforme fundamentação esposada no seguinte quadro:
Discriminação dos débitos e das irregularidades
	Data
	Débito
	Irregularidades

	21/1/2008
	36.151,06
	Pagamento à empresa Napoli Serviços de Construções Ltda, vencedora da licitação na modalidade convite 014-S, de 25/1/2008, para reforma do Hospital São Francisco, do valor de R$ 36.151,06, 2ª medição, pago com o cheque nº 850.640, de 11/7/2008, conta nº 58.043-0 (MAC) , Banco do Brasil S. A., agência 1773-6, em virtude de não haver comprovação de que os serviços foram realizados, conforme Constatação nº 124189, constante do Relatório de Auditoria do Denasus nº 1.661 (item 2.1, letra “a”, da presente instrução) .

21.7.	Seja considerado em débito o senhor José da Costa Almeida (CPF XXX.912.233-XX) pelas ocorrências a seguir discriminadas, conforme fundamentação esposada no seguinte quadro:
Discriminação dos débitos e das irregularidades
	Data
	Débito
	Irregularidades

	15/6/2009
	9.662,00
	Pagamentos de gêneros alimentícios perecíveis, adquiridos por meio do Pregão Eletrônico 25/2009, sem comprovação da entrada dos produtos nas unidades hospitalares que servem alimentação a pacientes, no valor de R$ 49.021,00, sendo R$ 29.890,00 (vinte e nove mil oitocentos e noventa reais) referente ao valor de carne moída e R$ 19.131,00 (dezenove mil cento e trinta e um reais) de hortaliças, discriminadas a seguir, conforme Constatação nº 124206, constante do Relatório de Auditoria do Denasus nº 1.661, evidenciada em notas fiscais, recibos e cópias de cheques (item 2.2, letra “a”, desta instrução e conforme discriminação no quadro residente na peça 6, p. 21) .

	3/8/2009
	2.934,00
	
	24/9/2009
	5.332,50
	
	20/11/2009
	16.175,00
	
	28/12/2009
	11.052,50
	
	10/5/2010
	3.865,00
	
	SOMA
	49.021,00
	
Discriminação dos débitos e das irregularidades
	Data
	Débito
	Irregularidades

	7/1/2008
	22.574,00
	Ausência de documentação comprobatória das despesas, no total de R$ 180.110,80, e pagamentos acobertados por notas fiscais inidôneas, em 2007 e 2008, no total de R$ 227.467,25, discriminados a seguir, conforme Constatação nº 120791, constante do Relatório de Auditoria do Denasus nº 1.661, evidenciada em cópia do extrato do Banco do Brasil S.A., conta nº 58.043-0, agência 1773-6, notas fiscais e consultas aos fornecedores (item 2.2, letra “b”, desta instrução e conforme discriminação no quadro residente na peça 6, p. 24) .

	17/1/2008
	39.742,25
	
	14/2/2008
	29.978,50
	
	14/2/2008
	7.865,00
	
	7/3/2008
	32.280,00
	
	9/4/2008
	26.934,00
	
	9/4/2008
	10.522,25
	
	27/11/2008
	10.194,80
	
	SOMA
	180.090,80
	
21.7.	Sejam consideradas em débito, solidariamente, as senhoras Maria José Pereira Coutinho  (CPF XXX.624.303-XX) e Danúbia Loyane de Almeida Carneiro (CPF XXX.174.493-XX) , pelas ocorrências a seguir discriminadas, conforme fundamentação esposada no seguinte quadro:
Discriminação dos débitos e das irregularidades
	Data
	Débito
	Irregularidades

	17/1/2011
	20.000,00
	Pagamento à empresa M. Rodrigues Fernandes – Hospital São Francisco, de arrendamento do prédio daquela unidade de saúde, nos exercícios de 2011 e 2012, no montante de R$ 655.018,95, o que caracterizaria ato antieconômico contrário à recomendação do Denasus no sentido de avaliar o cancelamento do contrato, em virtude de nunca ter funcionado como unidade hospital. (item 2.3, letra “a”, desta instrução e conforme discriminação no quadro residente na peça 6, p. 19) .

	17/1/2011
	25.505,49
	
	17/2/2011
	21.822,35
	
	17/2/2011
	20.000,00
	
	24/3/2011
	20.000,00
	
	24/3/2011
	22.500,89
	
	18/4/2011
	20.000,00
	
	18/4/2011
	23.581,86
	
	7/6/2011
	20.000,00
	
	7/6/2011
	16.612,25
	
	20/6/2011
	20.000,00
	
	20/6/2011
	15.581,62
	
	15/7/2011
	29.647,74
	
	15/7/2011
	20.000,00
	
	23/9/2011
	55.235,48
	
	20/10/2011
	55.889,19
	
	28/11/2011
	65.694,20
	
	15/12/2011
	53.474,44
	
	29/12/2011
	65.694,65
	
	17/1/2012
	63.778,79
	
	SOMA
	655.018,95
	
21.8.	Seja considerada em débito a senhora Maria José Pereira Coutinho  (CPF XXX.624.303-XX) , pelas ocorrências a seguir discriminadas, conforme fundamentação esposada no seguinte quadro:
Discriminação dos débitos e das irregularidades
	Data
	Débito
	Irregularidades

	20/2/2009
	4.103,00
	Não comprovação da entrada de carne de primeira e moída nos hospitais (HCC e HAPA) , no valor de R$ 13.223,00, discriminada a seguir, conforme Constatação nº 124205, constante do Relatório de Auditoria do Denasus nº 1.661, evidenciada em notas fiscais e cópias de cheques (item 2.4, letra “a”, desta instrução e conforme discriminação no quadro residente na peça 6, pp. 12-13) .

	8/4/2009
	9.120,00
	
	SOMA
	49.021,00
	
21.9.	Aplicar ao senhor José da Costa Almeida (CPF XXX.912.233-XX) a multa prevista no art. 57, da Lei 8.443/1992, c/c os arts. 210 e 267 do Regimento Interno do TCU, fixando o prazo de 15 (quinze) dias, a contar da notificação, para que comprove perante o Tribunal (art. 214, inciso III, alínea “a”, do Regimento Interno do TCU) o recolhimento da dívida aos cofres do Tesouro Nacional, atualizada monetariamente na data do efetivo recolhimento, se for paga após o vencimento, na forma da legislação em vigor, em razão das irregularidades descritas nos itens 2.1 e 2.2 desta instrução.
21.10.	Aplicar à senhora Danúbia Loyane de Almeida Carneiro (CPF XXX.174.493-XX) a multa prevista no art. 57, da Lei 8.443/1992, c/c os arts. 210 e 267 do RI/TCU, fixando o prazo de 15 (quinze) dias, a contar da notificação, para que comprove perante o Tribunal (art. 214, inciso III, alínea “a”, do Regimento Interno do TCU) o recolhimento da dívida aos cofres do Tesouro Nacional, atualizada monetariamente na data do efetivo recolhimento, se for paga após o vencimento, na forma da legislação em vigor, em razão das irregularidades descritas no item 2.3 desta instrução.
21.11.	Aplicar à senhora Maria José Pereira Coutinho  (CPF XXX.624.303-XX) a multa prevista no art. 57, da Lei 8.443/1992, c/c os arts. 210 e 267 do Regimento Interno do TCU, fixando o prazo de 15 (quinze) dias, a contar da notificação, para que comprove perante o Tribunal (art. 214, inciso III, alínea “a”, do RI/TCU) o recolhimento da dívida aos cofres do Tesouro Nacional, atualizada monetariamente na data do efetivo recolhimento, se for paga após o vencimento, na forma da legislação em vigor, em razão das irregularidades descritas nos itens 2.3 e 2.4 desta instrução.
21.12.	Aplicar às senhoras Maria José Pereira Coutinho  (CPF XXX.624.303-XX) e Danúbia Loyane de Almeida Carneiro (CPF XXX.174.493-XX) a multa prevista no art. 58, incisos II e III, da Lei 8.443/1992, c/c os arts. 210 e 267 do Regimento Interno do TCU, fixando o prazo de 15 (quinze) dias, a contar da notificação, para que comprove perante o Tribunal (art. 214, inciso III, alínea “a”, do Regimento Interno do TCU) o recolhimento da dívida aos cofres do Tesouro Nacional, atualizada monetariamente na data do efetivo recolhimento, se for paga após o vencimento, na forma da legislação em vigor, em razão das irregularidades descritas no item 2.5 desta instrução.”
5.	O Ministério Público junto ao TCU se manifestou da seguinte forma:
	“Conforme assinalado, a unidade técnica propõe revelia da empresa Napoli Serviços de Construções Ltda., de José da Costa Almeida  e de Danúbia Loyane de Almeida Carneiro. 
	Contudo, não identificamos no processo o elemento de prova de consulta tanto do endereço de José da Costa Almeida quanto do endereço da empresa Napoli Serviços de Construções Ltda., conforme requer o § 1º do art. 4º da Resolução 170/2004, cujo teor é o seguinte:
	‘§ 1º O endereço do destinatário deverá ser previamente confirmado mediante consulta aos sistemas disponíveis ao Tribunal ou a outros meios de informação, a qual deverá ser juntada ao respectivo processo’. (grifamos) .
	Em relação a Danúbia Loyane de Almeida Carneiro, as peças 33 e 34 comprovam a realização de pesquisa de endereço da responsável.
	Além da ausência do comprovante de endereço dos dois responsáveis acima mencionados, não houve estrita observância ao protocolo estabelecido pelo mencionado normativo para a citação por edital.
	No tocante a José da Costa Almeida, a citação foi endereçada para: Praça Cel. Luís Vieira, 0013, Centro, Chapadinha/MA. A ECT retornou o AR, datado de 18/07/2013, com a informação de que o responsável se mudou (peça 17) . Houve nova tentativa de citação no mesmo endereço, com novo retorno dos Correios, desta vez em 03/12/2013, com a mesma informação de que o responsável se mudou (peça 38) .
	Para essa situação fática, a referida Resolução estabelece o seguinte procedimento:
	‘Art. 6º Na hipótese de os Correios informarem que o destinatário:
	(...) 
	II - mudou-se, é desconhecido ou que o endereço é insuficiente, caberá à unidade remetente adotar uma ou mais das seguintes providências:
	a) consulta a outros cadastros mantidos por instituições públicas ou privadas que possam oferecer subsídios à obtenção do endereço do destinatário, fazendo juntar aos autos documentação ou informação comprobatória do resultado da consulta;
	b) solicitação de auxílio à unidade jurisdicionada ou órgão de controle interno ao qual esteja vinculado o destinatário ou o processo;
	c) solicitação de colaboração à secretaria do Tribunal na unidade da federação em que se supõe residir o destinatário;
	d) solicitação de colaboração dos órgãos de controle externo estaduais.
	Art. 7º Esgotadas as medidas previstas nos artigos 5º e 6º, conforme o caso, a unidade remetente:
	II - aplicará, desde logo, o disposto no inciso IV do artigo 3º [citação por edital], caso não seja possível confirmar a entrega da comunicação no endereço do destinatário (grifamos) .
	Em relação à empresa Napoli Serviços de Construções Ltda. os dois ARs juntados aos autos, peças 14 e 37, indicam a remessa para o mesmo endereço, cuja comprovação de pesquisa não conseguimos identificar nas peças processuais. 
	Embora haja a informação na instrução de que “considerou-se tratar de empresa de fachada, uma vez que ninguém nos arredores do endereço ouvira falar dela”, não localizamos no processo documento que atesta formalmente o contato com os vizinhos do imóvel, com o nome do servidor que efetuou tentativa e data do procedimento. 
	Tendo em vista as medidas estabelecidas no normativo em tela, entendemos que a melhor providência, por ora, é sanear o feito, com retorno à Secex/MA, a fim de que observe as ações previstas nos dispositivos acima reproduzidos. 
	Entendemos que tais medidas não constituem mero formalismo ou rigor excessivo, mas exigência processual a evitar o risco de acolhimento de eventual alegação de ofensa ao devido processo legal, em posteriores etapas processuais no TCU ou mesmo em instância judicial, pondo por terra todo o trabalho então realizado.
	A propósito, calha transcrever o seguinte enunciado constante da Jurisprudência Selecionada, elaborado com fundamento no Acórdão 1.968/2015-1ª Câmara:
	‘A notificação por edital é procedimento excepcional, porquanto apenas se presume que o responsável teve ciência dos termos da ação movida a seu desfavor, e somente deve ser adotada quando o destinatário não puder ser encontrado, por se encontrar em lugar ignorado, incerto ou inacessível. É nula a notificação por edital adotada sem antes estarem esgotadas as medidas possíveis para a efetivação da comunicação processual.’
	De todo modo, caso Vossa Excelência considere regular o procedimento ou identifique a provas procedimentais que não localizamos, manifestamo-nos no mérito concordância, no essencial, com a proposta da unidade técnica, com as seguintes observações:
	- O débito a ser imputado individualmente a Maria José Pereira Coutinho totaliza R$ 13.223,00, e não R$ 49.021,00, como indicado no item 21.8 da proposta de encaminhamento;
	- Sugerimos a aplicação da multa do art. 57 à empresa Napoli Serviços de Construções Ltda;
	- Propomos que também conste no acordão a ser proferido a prévia autorização de parcelamento do débito, caso venha a ser requerido pelos responsáveis, na forma constante no art. 217 do RITCU. Essa é uma providência que tem sido adotada seguidamente pela Corte, em homenagem à racionalidade processual, conforme se observa, a título de exemplo, nos Acórdãos 600/17, 2.059/16, 1.000/15 e 1.081/15 do Plenário, 3.294/17, 8.973/16, 8.798/16, 2.394/15, 2.428/15 da 2ª Câmara, e 2,182/17, 5.058/16, 4.039/16, 2.591/15 e 2.456/15 da 1ª Câmara.”
6.	Tendo em vista o pronunciamento do Ministério Público junto ao TCU, determinei, na condição de novo relator do processo, o retorno dos autos à Secex/MA para adoção da providência sugerida pelo Parquet, qual seja, a juntada ao processo da documentação comprobatória do atendimento da Resolução-TCU 170/2004, quanto aos responsáveis José da Costa Almeida e Napoli Serviços de Construções Ltda., e, se possível, das eventuais evidências de que a aludida empresa é de fachada e desconhecida pela vizinhança.
7.	Conforme consignei no despacho, caso a pesquisa realizada indicasse a inexistência de outros endereços e, portanto, a adequação da citação anteriormente realizada por edital, deveria a unidade técnica “avaliar se era cabível a convalidação da citação já efetivada, mantendo-se a proposta de mérito da instrução constante da peça 57, ou a renovação dessa providência processual, submetendo os autos a este Gabinete para deliberação”.
8.	Nesse contexto, foram promovidas novas citações do Sr. José da Costa Almeida e da empresa Napoli Serviços de Construções Ltda. nos endereços identificados pela Secex/MA.
9.	Cumprida essa medida processual, a Secex-TCE, que assumiu a responsabilidade pela condução do feito, elaborou a instrução transcrita parcialmente a seguir com os ajustes de forma pertinentes (peça 82) :
“9.	Em Despacho constante da peça 60, o Ministro Relator, Benjamin Zymler, manifestou de acordo com a proposta do membro do Ministério Público junto ao TCU, determinando restituir os autos à Secex-MA para a adoção da providência sugerida pelo Parquet, qual seja, promovendo a juntada ao processo da documentação comprobatória do atendimento da Resolução-TCU 170/2004, quanto aos responsáveis José da Costa Almeida e Napoli Serviços de Construções Ltda., e, se possível, das eventuais evidências de que a aludida empresa é de fachada e desconhecida pela vizinhança e, caso a pesquisa realizada indicasse a inexistência de outros endereços e, portanto, a adequação da citação anteriormente realizada por edital, deveria a unidade técnica avaliar se seria cabível a convalidação da citação já efetivada, mantendo-se a proposta de mérito da instrução constante da peça 57, ou a renovação dessa providência processual.
10.	Retornado os autos à então Secex-MA, foram efetivadas as medidas determinadas pelo Ministro Relator, tendo então a Subunidade Técnica, por meio do Despacho da peça 64, sintetizados os procedimentos realizados no interesse do deslinde processual. Destarte, foram efetuadas novas citações aos responsáveis José da Costa Almeida e Napoli Serviços de Construções Ltda. (peças 65 a 71) , consoante se comprovam os avisos de recebimento (peças 72 a 77) , além do termo de entrega de notificação (peça 78) . 
11.	Considerando o insucesso nas tentativas de notificação da empresa Napoli Serviços de Construções Ltda., efetuou-se o Despacho à peça 79, determinando a citação do aludido responsável por meio do edital. Destarte, por meio do Edital 0056/2017-TCU/SECEX-MA, de 26/9/2017 (peça 81) , com ciência de comunicação na peça 82, foi efetuada a citação editalícia, não tendo o representante da empresa apresentado as suas alegações de defesa, podendo, nos termos do art. 12, §3º, da Lei 8.443/1992, ser considerada revel. 
EXAME TÉCNICO
12.	À peça 60 dos autos, o Ministro Relator, Benjamin Zymler, determinou que os autos fossem restituídos à Unidade Técnica, a fim de que fosse efetuada a juntada ao processo da documentação comprobatória do atendimento da Resolução-TCU 170/2004, quanto aos responsáveis José da Costa Almeida e Napoli Serviços de Construções Ltda., comprovando, se possível, que a empresa em questão se tratava de empresa de fachada. No caso de haver a indicação acerca da inexistência de outros endereços e, portanto, a adequação da citação anteriormente realizada por edital, deveria a unidade técnica avaliar se seria cabível a convalidação da citação já efetivada, mantendo-se a proposta de mérito da instrução constante da peça 57.
12.1.	Como observado no histórico da instrução, conforme informação assente no item 10 da presente instrução, foram efetivadas as medidas determinadas pelo Ministro Relator, tendo então a Subunidade Técnica, por meio do Despacho da peça 64, sintetizados os procedimentos realizados no interesse do deslinde processual e efetuadas novas citações aos responsáveis José da Costa Almeida e Napoli Serviços de Construções Ltda. (peças 65 a 71) , inclusive por meio editalício (peça 81) , mas não tendo os mesmos apresentado as suas alegações de defesa requeridas, sendo, nos termos do art. 12, §3º, da Lei 8.443/1992, revéis.
12.1.1. 	Nos processos do TCU, a revelia não conduz à presunção de que seriam verdadeiras todas as imputações levantadas contra os responsáveis, diferentemente do que ocorre no processo civil, em que a revelia do réu opera a presunção da verdade dos fatos narrados pelo autor. Dessa forma, a avaliação da responsabilidade do agente não pode prescindir da prova existente no processo ou para ele carreada.
12.2. 	Ao não apresentarem as suas alegações de defesa, os responsáveis deixam de produzir prova da regular aplicação dos recursos sob suas responsabilidades, em afronta às normas que impõem aos gestores públicos a obrigação legal de, sempre que demandados pelos órgãos de controle, apresentarem os documentos que demonstrem a correta utilização das verbas públicas, a exemplo do contido no art. 93 do Decreto-Lei 200/67: ‘Quem quer que utilize dinheiros públicos terá de justificar seu bom e regular emprego na conformidade das leis, regulamentos e normas emanadas das autoridades administrativas competentes’.
12.3.	Considerando o princípio da verdade real que rege esta Corte, ainda que as alegações de defesa não tenham sido apresentadas, a revelia não afasta a obrigatoriedade da análise dos elementos probatórios disponíveis nos autos, conforme reiterados acórdãos do Tribunal (Acórdão 163/2015-TCU-Segunda Câmara, Rel. Min. Subst. André de Carvalho; 2.685/2015 – 2ª Câmara, Rel. Min. Raimundo Carreiro; 2.801/2015 – 1ª Câmara, Rel. Min. Walton Alencar Rodrigues; 4.340/2015 – 1ª Câmara, Rel. Min. Subst. Weder de Oliveira e 5.537/2015 – 1ª Câmara, Rel. Min. Subst. Weder de Oliveira) . 
12.4. 	Preliminarmente, cumpre tecer breves considerações sobre a forma como são realizadas as comunicações processuais no TCU. A esse respeito destacam-se o art. 179 do Regimento Interno do TCU (Resolução n.º 155, de 04/12/2002) e o art. 4º, inciso III, § 1º, da Resolução TCU n.º 170, de 30 de junho de 2004, in verbis:
“Art. 179. A citação, a audiência ou a notificação, bem como a comunicação de diligência, far-se-ão:
I – mediante ciência da parte, efetivada por servidor designado, por meio eletrônico, fac-símile, telegrama ou qualquer outra forma, desde que fique confirmada inequivocamente a entrega da comunicação ao destinatário;
II – mediante carta registrada, com aviso de recebimento que comprove a entrega no endereço do destinatário;
III – por edital publicado no Diário Oficial da União, quando o seu destinatário não for localizado
 (...) ”. (grifamos) 
“Art. 3º As comunicações serão dirigidas ao responsável, ou ao interessado, ou ao dirigente de órgão ou entidade, ou ao representante legal ou ao procurador constituído nos autos, com poderes expressos no mandato para esse fim, por meio de:
I - correio eletrônico, fac-símile ou telegrama;
II - servidor designado;
III - carta registrada, com aviso de recebimento;
IV - edital publicado no Diário Oficial da União, quando o seu destinatário não for localizado, nas hipóteses em que seja necessário o exercício de defesa”.
“Art. 4º. Consideram-se entregues as comunicações:
I - efetivadas conforme disposto nos incisos I e II do artigo anterior, mediante confirmação da ciência do destinatário;
II - realizadas na forma prevista no inciso III do artigo anterior, com o retorno do aviso de recebimento, entregue comprovadamente no endereço do destinatário;
III - na data de publicação do edital no Diário Oficial da União, quando realizadas na forma prevista no inciso IV do artigo anterior.
§ 1º O endereço do destinatário deverá ser previamente confirmado mediante consulta aos sistemas disponíveis ao Tribunal ou a outros meios de informação, a qual deverá ser juntada ao respectivo processo.
 (...) ”. (grifamos) 
12.5. 	       Bem se vê, portanto, que a validade da citação via postal não depende de que o aviso de recebimento seja assinado pelo próprio destinatário da comunicação, o que dispensa, no caso em tela, a entrega do AR em “mãos próprias”. A exigência da norma é no sentido de o Tribunal verificar se a correspondência foi entregue no endereço correto, residindo aqui a necessidade de certeza inequívoca. 
12.6.	       Não é outra a orientação da jurisprudência do TCU, conforme se verifica dos julgados a seguir transcritos:
São válidas as comunicações processuais entregues, mediante carta registrada, no endereço correto do responsável, não havendo necessidade de que o recebimento seja feito por ele próprio (Acórdão 3648/2013-TCU-Segunda Câmara, Relator: JOSÉ JORGE) ;
É prescindível a entrega pessoal das comunicações pelo TCU, razão pela qual não há necessidade de que o aviso de recebimento seja assinado pelo próprio destinatário. Entregando-se a correspondência no endereço correto do destinatário, presume-se o recebimento da citação. (Acórdão 1019/2008-TCU-Plenário, Relator: BENJAMIN ZYMLER) ;
As comunicações do TCU, inclusive as citações, deverão ser realizadas mediante Aviso de Recebimento - AR, via Empresa Brasileira de Correios e Telégrafos, bastando para sua validade que se demonstre que a correspondência foi entregue no endereço correto. (Acórdão 1526/2007-TCU-Plenário, Relator: AROLDO CEDRAZ) .
12.7.	A validade do critério de comunicação processual do TCU foi referendada pelo Supremo Tribunal Federal, nos termos do julgamento do MS-AgR 25.816/DF, por meio do qual se afirmou a desnecessidade da ciência pessoal do interessado, entendendo-se suficiente a comprovação da entrega do “AR” no endereço do destinatário.
EMENTA: AGRAVO REGIMENTAL. MANDADO DE SEGURANÇA. DESNECESSIDADE DE INTIMAÇÃO PESSOAL DAS DECISÕES DO TRIBUNAL DE CONTAS DA UNIÃO. ART. 179 DO REGIMENTO INTERNO DO TCU. INTIMAÇÃO DO ATO IMPUGNADO POR CARTA REGISTRADA, INICIADO O PRAZO DO ART. 18 DA LEI nº 1.533/51 DA DATA CONSTANTE DO AVISO DE RECEBIMENTO. DECADÊNCIA RECONHECIDA. AGRAVO IMPROVIDO.
O envio de carta registrada com aviso de recebimento está expressamente enumerado entre os meios de comunicação de que dispõe o Tribunal de Contas da União para proceder às suas intimações. O inciso II do art. 179 do Regimento Interno do TCU é claro ao exigir apenas a comprovação da entrega no endereço do destinatário, bastando o aviso de recebimento simples.
12.8.	           A citação do Sr. José da Costa Almeida foi realizada por meio dos Ofícios 2466 e 2467 TCU/Secex-MA (peças 67 e 71) , ambos com ciência em 25/8/2017, conforme avisos de recebimento inseridos às peças 75 e 76. Em que pese os referidos avisos de recebimento terem sido assinados por pessoas estranha aos autos, esse fato, por si só, não invalida a notificação dirigida ao responsável, uma vez que o artigo 179, inciso II, do RI/TCU estabelece que as comunicações processuais far-se-ão mediante carta registrada, com aviso de recebimento que comprove a entrega no endereço do destinatário. Em relação à empresa Napoli Serviços de Construções Ltda., a mesma situação ocorreu, já que não atendeu aos chamamentos efetuados nem por meio de citação ou mesmo por meio de edital.  
12.9.           Apesar de regularmente citados, os responsáveis deixaram transcorrer in albis o prazo regimental que lhe foi concedido para apresentar alegações de defesa e/ou efetuar o recolhimento do débito, motivo pelo qual se impõe o reconhecimento da revelia de que trata o art. 12, § 3º, da Lei 8.443/1992. Assim, considerando que os mesmos permaneceram silentes, a despeito das notificações a eles encaminhadas (peças 67, 71 e 80) , confirmada por meio dos avisos de recebimento assentes às peças 75, 76 e 81, não havendo, portanto, nenhum argumento que possa vir a ser analisado e posteriormente utilizado para afastar as irregularidades apontadas.
13. 	Vale ressaltar que a pretensão punitiva do TCU, conforme Acórdão 1441/2016-TCU-Plenário, que uniformizou a jurisprudência acerca dessa questão, subordina-se ao prazo geral de prescrição indicado no art. 205 do Código Civil, que é de 10 anos, contado da data de ocorrência da irregularidade sancionada, nos termos do art. 189 do Código Civil, sendo este prazo interrompido pelo ato que ordenar a citação, a audiência ou a oitiva do responsável. No caso em exame, uma vez que os exercícios abrangidos pela fiscalização do Denasus foram os de 2006, 2008 e 2009, sendo o ato que ordenou as citações e as audiências se deu em 28/5/2013 (peça 7) . Portanto, o lapso de tempo entre as ocorrências e o ato que interrompeu o prazo prescricional é inferior ao decêndio considerado no referido decisum.
14. 	Em se tratando de processo em que as partes interessadas não se manifestaram acerca das irregularidades imputadas, não há elementos para que se possa efetivamente aferir e reconhecer a ocorrência de boa-fé na conduta das mesmas ou de quaisquer outros excludentes de culpabilidade, podendo o Tribunal, desde logo, proferir o julgamento de mérito pela irregularidade das contas, nos termos dos §§ 2º e 6º do art. 202 do Regimento Interno do TCU. (Acórdão 133/2015-TCU-Primeira Câmara, Rel. Min. Bruno Dantas; 2.455/2015 – 1ª Câmara, Rel. Min. Bruno Dantas; 3.604/2015 – 1ª Câmara, Rel. Min. Bruno Dantas; 5.070/2015 – 2ª Câmara, Rel. Min. Subst. André de Carvalho e 2.424/2015 – Plenário, Rel. Min. Benjamin Zymler) .
15.	No que se referem às situações dos demais responsáveis contidos nos autos, cabe não deixar olvidar que o Ministro Relator, Benjamin Zymler (peça 60 dos autos) , em seu Despacho, corroborou com as análises contidas na instrução da peça 57. Assim, as justificativas apresentadas pela Sra. Maria José Pereira Coutinho, ex-Secretária Municipal de Saúde e Saneamento no período de 1º/1/2009 a 31/12/2012, não conseguiram elidir por completo as irregularidades apontadas na audiência que lhe fora promovida, uma vez que não foram acatados os argumentos correspondentes às irregularidades descritas no item 2.5, letras “a”, “b” e “c”, daquela instrução (peça 57) e acatadas somente as razões apresentadas em relação à irregularidade descrita no item 12 daquele documento (peça 57) , razões pelas quais deve lhe ser aplicada a multa prevista no art. 58, II, da LO/TCU.
15.1.	Em relação às alegações de defesa apresentadas pela Sra. Maria José Pereira Coutinho, ex-Secretária Municipal de Saúde e Saneamento no período de 1º/1/2009 a 31/12/2012, foram rejeitadas, razões pelas quais devem suas contas serem julgadas irregulares, imputando-lhe os débitos correspondentes, observada a responsabilidade solidária, se for o caso, sem prejuízo da aplicação da multa prevista no art. 57 da LO/TCU, em razão das irregularidades descritas nos itens 2.3, letra “a”, e 2.4, letra “a”, daquele documento (peça 57) . 
15.2.	No que tange à audiência da Sra. Danúbia Loyane de Almeida, por ser revel e pelo fato de as justificativas apresentadas pela Sra. Maria José Pereira Coutinho nas irregularidades comuns entre elas não terem sido acatadas in totum, há de se lhe aplicar também a multa prevista no art. 58, II, da LO/TCU, em razão das irregularidades descritas no item 2.5, letras “a”, “b” e “c”, da instrução da peça 57.
15.3.	Outra situação que não se pode deixar cair no esquecimento foi o alerta efetuado no Parecer do representante do Parquet junto ao TCU (peça 59) , quanto ao débito a ser imputado individualmente a Maria José Pereira Coutinho, que totaliza a quantia de R$ 13.223,00, e não R$ 49.021,00, como indicado no item 21.8 da proposta de encaminhamento do documento da peça 57, a ser corrigido quando do encaminhamento da presente instrução. 
 CONCLUSÃO
16.	Diante da revelia do Sr. José da Costa Almeida e da empresa Nápoli Serviços de Construções Ltda. e inexistindo nos autos elementos que permitam concluir pela ocorrência de boa-fé ou de outros excludentes de culpabilidade em suas condutas, propõe-se que suas contas sejam julgadas irregulares e que os responsáveis sejam condenados em débito, bem como que lhes seja aplicada a multa prevista no art. 57 da Lei 8.443/1992. 
16.1.	Em relação à proposta de encaminhamento a ser realizada na presente instrução, considerando a determinação contida no Despacho do Ministro Relator à peça 60, mantém-se a proposta de mérito contida na peça 57. Destarte, as alegações de defesa apresentadas pela Sra. Maria José Pereira Coutinho, ex-Secretária Municipal de Saúde e Saneamento no período de 1º/1/2009 a 31/12/2012, foram rejeitadas. 
16.2.	Ademais, quanto à Sra. Danúbia Loyane de Almeida, por ser revel e em razão de as justificativas apresentadas pela Sra. Maria José Pereira Coutinho nas irregularidades comuns entre elas não terem sido acatadas in totum, foram propostas (e acatadas pelo relator) a multa prevista no art. 58, II, da LO/TCU.
PROPOSTA DE ENCAMINHAMENTO
17.	Ex positis, propõe-se o seguinte: 
a) com fundamento nos arts. 1º, inciso I, 16, inciso III, alíneas ‘b’ e ‘c’, e § 2º, 19, caput, 23, inciso III, e 57, da Lei 8.443/1992, c/c os arts. 1º, inciso I, 202, § 6º, 209, incisos II e III, e 214, inciso III, do Regimento Interno do TCU, irregulares as contas do Sr. José da Costa Almeida (CPF XXX.912.233-XX) , das Sras. Danúbia Loyane de Almeida Carneiro (CPF XXX.174.493-XX) e Danúbia Loyane de Almeida Carneiro (CPF XXX.174.493-XX) , bem como da empresa Napoli Serviços de Construções Ltda. (CNPJ 08.562.501/0001-73) ,  e condená-los, aos pagamentos das quantias a seguir especificadas, com a fixação do prazo de quinze dias, a contar das notificações, para comprovarem, perante o Tribunal (art. 214, inciso III, alínea “a”, do Regimento Interno) , o recolhimento das dívidas aos cofres do Fundo Nacional de Saúde (FNS/MS) , atualizadas monetariamente e acrescidas dos juros de mora, calculados a partir das datas discriminadas, até a data dos recolhimentos, na forma prevista na legislação em vigor
Responsáveis solidários: Napoli Serviços de Construções Ltda. (CNPJ 08.562.501/0001-73) e José da Costa Almeida (CPF XXX.912.233-XX) 
	Data
	Valor

	2/1/2008
	R$ 36.151,06

	Total 
	R$ 36.151,06

Débitos de exclusividade do Sr. José da Costa Almeida (CPF XXX.912.233-XX) 
Responsável: José da Costa Almeida (CPF XXX.912.233-XX) 
	Data
	Valor

	15/6/2009
	9.662,00

	3/8/2009
	2.934,00

	24/9/2009
	5.332,50

	20/11/2009
	16.175,00

	28/12/2009
	11.052,50

	10/5/2010
	3.865,00

	Total 
	49.021,00

	Valor
	Data

	7/1/2008
	22.574,00

	17/1/2008
	39.742,25

	14/2/2008
	29.978,50

	14/2/2008
	7.865,00

	7/3/2008
	32.280,00

	9/4/2008
	26.934,00

	9/4/2008
	10.522,25

	Total 
	180.090,80

Responsáveis solidários: Maria José Pereira Coutinho  (CPF XXX.624.303-XX) e Danúbia Loyane de Almeida Carneiro (CPF XXX.174.493-XX) ;
	Valor
	Data

	17/1/2011
	20.000,00

	17/1/2011
	25.505,49

	17/2/2011
	21.822,35

	17/2/2011
	20.000,00

	24/3/2011
	20.000,00

	24/3/2011
	22.500,89

	18/4/2011
	20.000,00

	18/4/2011
	23.581,86

	7/6/2011
	20.000,00

	7/6/2011
	16.612,25

	20/6/2011
	20.000,00

	20/6/2011
	15.581,62

	15/7/2011
	29.647,74

	15/7/2011
	20.000,00

	23/9/2011
	55.235,48

	20/10/2011
	55.889,19

	28/11/2011
	65.694,20

	15/12/2011
	53.474,44

	29/12/2011
	65.694,65

	17/1/2012
	63.778,79

	Total 
	655.018,95

Débitos de exclusividade da Sra. Maria José Pereira Coutinho  (CPF XXX.624.303-XX) 
Responsável: Maria José Pereira Coutinho  (CPF XXX.624.303-XX) 
	Data
	Valor

	20/2/2009
	4.103,00

	8/4/2009
	9.120,00

	Total 
	R$ 13.123,00

c) aplicar, individualmente, ao Sr. José da Costa Almeida (CPF XXX.912.233-XX) , às Sras. Danúbia Loyane de Almeida Carneiro (CPF XXX.174.493-XX) e Maria José Pereira Coutinho  (CPF XXX.624.303-XX) , bem como à empresa Napoli Serviços de Construções Ltda. (CNPJ 08.562.501/0001-73) , a multa prevista no art. 57 da Lei 8.443/1992 c/c o art. 267 do Regimento Interno, com a fixação do prazo de quinze dias, a contar da notificação, para comprovar, perante o Tribunal (art. 214, inciso III, alínea “a”, do Regimento Interno) , o recolhimento da dívida aos cofres do Tesouro Nacional, atualizada monetariamente desde a data do acórdão até a do efetivo recolhimento, se for paga após o vencimento, na forma da legislação em vigor;
	d) aplicar, individualmente, às Sras. Maria José Pereira Coutinho  (CPF XXX.624.303-XX) e Danúbia Loyane de Almeida Carneiro (CPF XXX.174.493-XX) , a multa prevista no art. 58, incisos II e III, da Lei 8.443/1992, c/c os arts. 210 e 267 do Regimento Interno do TCU, fixando o prazo de 15 (quinze) dias, a contar da notificação, para que comprove perante o Tribunal (art. 214, inciso III, alínea “a”, do Regimento Interno do TCU) o recolhimento da dívida aos cofres do Tesouro Nacional, atualizada monetariamente na data do efetivo recolhimento, se forem pagas após o vencimento, na forma da legislação em vigor;
	e) autorizar, desde logo, nos termos do art. 28, inciso II, da Lei 8.443/1992, a cobrança judicial das dívidas, caso não atendida às notificações; 
f) autorizar, desde logo, com fundamento no art. 26, da Lei 8.443/1992 c/c o art. 217, do Regimento Interno do TCU, caso seja do interesse dos responsáveis, e desde que solicitado, o parcelamento da dívida em até 36 parcelas, incidindo, sobre cada uma, os encargos legais devidos, fixando-lhes o prazo de quinze dias, a contar do recebimento da notificação, para comprovar perante o Tribunal o recolhimento da primeira parcela, e de trinta dias, a contar da parcela anterior, para comprovar os recolhimentos das demais parcelas sem prejuízo de alertá-los de que, caso optem por essa forma de pagamento, que a falta de comprovação do recolhimento de qualquer parcela implicará o vencimento antecipado do saldo devedor, nos termos do art. 26, parágrafo único, e 59, da Lei 8.443/1992, c/c o art. 217, § 2º, do Regimento Interno do TCU;
g) encaminhar cópia da deliberação ao Procurador-Chefe da Procuradoria da República no Maranhão, nos termos do § 3º do art. 16 da Lei 8.443/1992 c/c o § 7º do art. 209 do Regimento Interno do TCU, para adoção das medidas cabíveis; e comunicar-lhe que o relatório e o voto que a fundamentarem podem ser acessados por meio do endereço eletrônico www.tcu.gov.br/acordaos e que, caso haja interesse, o Tribunal pode enviar-lhe cópia desses documentos sem qualquer custo;
	h) encaminhar cópia do Acórdão que vier a ser proferido ao Fundo Nacional de Saúde (FNS/MS) , e aos responsáveis, para ciência, informando que a presente deliberação, acompanhada do Relatório e do Voto que a fundamenta, está disponível para a consulta no endereço www.tcu.gov.br/acordaos, além de esclarecer que, caso requerido, o TCU poderá fornecer sem custos as correspondentes cópias, de forma impressa”. 
10.	O corpo diretivo da unidade técnica e o Ministério Público junto ao TCU anuíram ao aludido encaminhamento.
	É o relatório.

Enéas Garcia Fernandes Neto (6756/OAB-MA) e outros, representando Maria José Pereira Coutinho.

Procurador Marinus Eduardo De Vries Marsico.

TOMADA DE CONTAS ESPECIAL DECORRENTE DE AUDITORIA REALIZADA PELO DENASUS. SUPOSTAS IRREGULARIDADES NA GESTÃO DA SAÚDE NO MUNICÍPIO DE CHAPADINHA. ARRENDAMENTO MERCANTIL DE HOSPITAL QUE NÃO ENTROU EM OPERAÇÃO. DESCUMPRIMENTO DE RECOMENDAÇÕES DO DENASUS. NÃO APRESENTAÇÃO DE PRESTAÇÕES DE CONTAS. PAGAMENTO DE DESPESAS NÃO REALIZADAS. CITAÇÃO E AUDIÊNCIA. ARGUMENTOS INSUFICIENTES PARA ELIDIR TODAS IRREGULARIDADES E AFASTAR A CULPABILIDADE. CONTAS IRREGULARES, DÉBITO E MULTA.

TOMADA DE CONTAS ESPECIAL (TCE)

Secretaria de Controle Externo de Tomada de Contas Especial (SecexTCE).

Cuidam os autos de tomada de contas especial instaurada por este Tribunal em cumprimento ao Acórdão 6396/2012-TCU-Segunda Câmara, prolatado no âmbito de representação apresentada por vereador do Município de Chapadinha/MA, noticiando supostas irregularidades constatadas em auditoria realizada pelo Departamento Nacional de Auditoria do SUS (Denasus) na gestão da saúde no Município de Chapadinha/MA, abrangendo os exercícios de 2006, 2008 e 2009.
2.	Por meio da aludida deliberação, de relatoria do Ministro Augusto Nardes, o TCU decidiu conhecer da representação para, no mérito, considerá-la procedente, converter o processo em tomada de contas especial e autorizar a realização das citações e audiências sugeridas pela referida unidade técnica.
3.	Nesse contexto, a então denominada Secex/MA adotou as seguintes medidas processuais:
3.1.	Citação do Sr. José da Costa Almeida, ex-Secretário Municipal de Saúde e Saneamento de Chapadinha/MA, e da sociedade empresária Napoli Serviços de Construções Ltda., tendo em vista o “pagamento à empresa Napoli Serviços de Construções Ltda, vencedora da licitação na modalidade convite nº 014-S, de 25/1/2008, para reforma do Hospital São Francisco, do valor de R$ 36.151,06, 2ª medição, pago com o cheque nº 850.640, de 11/7/2008, conta nº 58.043-0 (MAC) , Banco do Brasil S. A., agência 1773-6, em virtude de não haver comprovação de que os serviços foram realizados, conforme Constatação nº 124189, constante do Relatório de Auditoria do Denasus nº 1.661 (subitem 4.1 desta instrução) ”;
3.2.	Citação da Sra. Danúbia Loyane de Almeida Carneiro, ex-Prefeita de Chapadinha/MA e da Sra. Maria José Pereira Coutinho, ex-Secretária Municipal de Saúde e Saneamento, em face do “pagamento a empresa M. Rodrigues Fernandes – Hospital São Francisco, de arrendamento do prédio desta unidade de saúde, nos exercícios de 2011 e 2012, no montante de R$ 655.018,95, pois caracterizaram atos antieconômicos, praticados após recomendação constante da Constatação 12291, a seguir transcrita, do Relatório de Auditoria do Denasus nº 1.661, no sentido de avaliar, juntamente com o Conselho Municipal de Saúde, a pertinência de ser cancelado o arrendamento do Hospital São Francisco, em virtude de nunca ter funcionado como unidade hospitalar, ocasionando danos ao erário. Na inspeção realizada por esta unidade técnica na Prefeitura Municipal de Chapadinha - MA, no período compreendido entre 20/3/2012 e 12/4/2012, levada a efeito nos autos do TC Processo 010.519/2011-4, verificou-se que o Hospital São Francisco continuava sem funcionar como unidade hospitalar, apenas funcionando em suas instalações, e assim mesmo precariamente, a Central de Consultas (subitem 4.2 desta instrução) ”;
3.3.	Citação do Sr. José da Costa Almeida em razão dos “pagamentos de gêneros alimentícios perecíveis, adquiridos por meio do Pregão Eletrônico nº 25/2009, sem comprovação da entrada dos produtos nas unidades hospitalares que servem alimentação a pacientes, no valor de R$ 49.021,00, sendo R$ 29.890,00 (vinte e nove mil oitocentos e noventa reais) referente ao valor de carne moída e R$ 19.131,00 (dezenove mil cento e trinta e um reais) de hortaliças, discriminadas a seguir, conforme Constatação nº 124206, constante do Relatório de Auditoria do Denasus nº 1.661, evidenciada em notas fiscais, recibos e cópias de cheques (subitem 4.3 desta instrução) ”;
3.4.	Citação da Sra. Maria José Pereira Coutinho haja vista a “não comprovação da entrada de carne de primeira e moída nos hospitais (HCC e HAPA) , no valor de R$ 13.223,00, discriminada a seguir, conforme Constatação nº 124205 constante do Relatório de Auditoria do Denasus nº 1.661, evidenciada em notas fiscais e cópias de cheques (subitem 4.4 desta instrução) ”;
3.5.	Citação do Sr. José da Costa Almeida tendo em vista a “ausência de documentação comprobatória das despesas, no total de R$ 180.110,80, e pagamentos acobertados por notas fiscais inidôneas, em 2007 e 2008, no total de R$ 227.467,25, discriminados a seguir, conforme Constatação nº 120791, constante do Relatório de Auditoria do Denasus nº 1.661, evidenciada em cópia do extrato do Banco do Brasil S.A., conta nº 58.043-0, agência 1773-6, notas fiscais e consultas aos fornecedores (subitem 4.5 desta instrução) ”;
3.6.	Audiência das Sras. Danúbia Loyane de Almeida Carneiro e Maria José Pereira Coutinho, em razão das seguintes ocorrências: 
3.6.1.	“não cumprimento das recomendações constantes do Relatório de Auditoria do Denasus nº 1.661, para [listou]”;
3.6.2.	“da prevalência na área de saúde da administração municipal da terceirização dos serviços especializados, em especial nas categorias de médicos (77%) , técnicos de enfermagem (85%) , odontólogos (61%) e enfermeiros (54%) , funções estritamente finalísticas e de caráter permanente, típicas de carreira de estado (subitem 5.7) ”; 
3.6.3.	“com relação à estrutura do prédio do Hospital Antonio Pontes Aguiar: inadequação do depósito de material de limpeza, falta de limpeza nas áreas internas e externas, problemas recorrentes de abastecimento de água por conta de problemas na bomba, portas deterioradas; colchões sem lençóis; janelas quebradas e infiltrações na cobertura do prédio; área de ampliação construída, sem utilização e com infiltrações de água na cobertura (subitem 5.9) ”; e
3.6.4.	“com relação à prestação de contas de responsabilidade da Secretaria Municipal de Saúde: por não ter sido apresentada ao CMS a prestação de contas do exercício de 2011, nem a prestação de contas do primeiro trimestre de 2012; por estar consignado no parecer técnico financeiro da comissão de finanças do CMS, referente ao exercício de 2010, que não foram apresentadas as prestações de contas trimestrais ao conselho municipal de saúde, nem audiências públicas na câmara municipal, e que as licitações para compras e serviços não foram apreciadas pelo CMS; por estar consignado no parecer técnico financeiro da comissão de finanças do CMS, referente ao primeiro trimestre de 2011, que foi apresentada intempestivamente a prestação de contas do primeiro trimestre, somente ao final do segundo trimestre (subitem 5.10) ”.
 3.7.	Diligência ao Banco do Brasil S.A. “com o objetivo de requisitar todos os extratos bancários emitidos contra as contas especificas onde se movimentaram recursos do SUS nos anos de 2008 a 2011 (contas nº 58.043-0 e 28.087-9, agência 1773-6) , e cópias dos seguintes cheques/documentos bancários de débitos das referidas contas correntes, para fins de aferição de eventual desvio de finalidade: [listou]”.
4.	Cumpridas as medidas processuais, somente a Sra. Maria José Pereira Coutinho apresentou resposta. Nesse contexto, a unidade técnica deu prosseguimento ao processo e entendeu que os argumentos trazidos pela responsável não eram aptos a afastar as irregularidades que lhe foram imputadas e a sua culpabilidade. 
5.	Quanto aos elementos informados pela responsável que serviriam para comprovar o cumprimento das recomendações do Denasus, a Secex/MA, então encarregada de instruir o feito, não logrou encontrar tais evidências nas peças 30 e 31, únicas que albergam a defesa da Sra. Maria José Pereira Coutinho. 
6.	De todos os fatos submetidos ao contraditório da ex-Secretária Municipal de Saúde e Saneamento, a unidade técnica apenas verificou o saneamento das inconsistências apontadas na prestação de contas daquele órgão municipal (item 3.6.4) , o que conduziu à proposta de rejeição parcial das razões de justificativa da referida responsável, excluindo o mencionado achado da fundamentação de sua apenação.
7.	Sendo assim, a Secex/MA propôs julgar irregulares as contas dos responsáveis, condenar ao pagamento do débito especificado e aplicar multas individuais ao Sr. José da Costa Almeida, às Sras. Danúbia Loyane de Almeida Carneiro e Maria José Pereira Coutinho e à empresa Napoli Serviços de Construções Ltda, com fulcro no art. 57 da Lei 8.443/1992, e às Sras. Danúbia Loyane de Almeida Carneiro e Maria José Pereira Coutinho, com espeque no art. 58, incisos II e III, da mesma norma.
8.	O Ministério Público junto ao TCU, em primeira manifestação, alvitrou o retorno dos autos à unidade técnica para que fossem juntados documentos atestando a regular notificação de todos os responsáveis e, se fosse o caso, renovadas as citações e audiências. Quanto ao mérito, aquiesceu ao encaminhamento e propôs retificar o débito atribuído à Sra. Maria José Pereira Coutinho e acrescer a multa do art. 57 da Lei 8.443/1992 à sociedade empresária Napoli Serviços de Construções Ltda.
9.	Cumpridas as providências supramencionadas, a Secex-TCE, que assumiu a responsabilidade pela condução do feito, reiterou a proposta anterior de julgamento das contas pela irregularidade com aplicação de débito e multa, incorporando as sugestões meritórias do Parquet. O Ministério Público junto ao TCU anuiu ao encaminhamento.
10.	Feito esse necessário resumo, passo a decidir.
11.	Inicialmente, registro que assumi a relatoria deste feito em função do art. 152 do Regimento Interno do TCU.
12.	Em aperta síntese, a Sra. Maria José Pereira Coutinho alegou que:
a)	quanto ao “pagamento à empresa M. Rodrigues Fernandes – Hospital São Francisco de arrendamento do prédio desta unidade de saúde” (item 3.2) , o referido hospital foi arrendado pelo município com vistas à capacitação em assistência plena de saúde junto ao SUS; no prédio funcionava o Centro de Marcação de Consultas e de Especialidades, tanto assim, que não era cadastrado junto ao Sistema de Cadastro Nacional de Estabelecimentos de Saúde (SCNES) como hospital; não teria havido má-fé da defendente, uma vez que o prédio arrendado cumpriu seu desiderato;
b)	com relação à “não comprovação da entrada de carne de primeira moída nos hospitais” (item 3.4) , o Sistema Único de Saúde de Chapadinha é referência hospitalar para aproximadamente 460 mil habitantes; em razão da demanda, há a real necessidade de adquirir uma grande quantidade de gêneros alimentícios; a ausência de documentos que atestem o recebimento dos gêneros alimentícios, per si, não pode servir de prova de que não houve o fornecimento e o recebimento dos gêneros alimentícios pela municipalidade;
c)	sobre o “não cumprimento das recomendações constantes do Relatório de Auditoria do Denasus 1.661”  (item 3.6.1) , trouxe documentos e fotografias que demonstram o cumprimento a todas as recomendações oriundas pelo Denasus;
d)	a respeito da “prevalência na área de saúde da administração municipal da terceirização dos serviços especializados”  (item 3.6.2) , não obstante as carreiras de profissionais da saúde sejam típicas de Estado, é cediço e de amplo conhecimento que tais profissionais não se interessam em se efetivar nos cargos e nem participam de concursos públicos, em razão dos baixos salários e das distâncias entre as cidades que poderiam lhes proporcionar acúmulo legal de cargos; 
e)	quanto ao “não saneamento dos seguintes problemas relacionados à estrutura do prédio do Hospital Antônio Pontes Aguiar” (item 3.6.3) , encaminhou acervo fotográfico que demonstra o pleno funcionamento da referida Unidade Hospitalar;
f)	 no respeitante às inconsistências na prestação de contas de responsabilidade da Secretaria Municipal de Saúde (item 3.6.4) , as prestações de contas relacionadas ao tópico foram devidamente encaminhadas, o que pode ser comprovado no Portal do SUS.
II – Do Pagamento de arrendamento de hospital, nos exercícios de 2011 e 2012, sem que ele estivesse funcionado na forma contratada – item 3.2
13.	Com relação à irregularidade de que trata o item 3.2 supra, o Denasus verificou, em fiscalização ocorrida entre 11/10/2010 e 17/12/2010, que “o Hospital São Francisco arrendado para realização de serviços ambulatoriais e internações hospitalares atende apenas consultas especializadas, encontrando-se com sua capacidade instalada reduzida em face de reformas ainda não concluídas”.
14.	Nesse contexto, tendo a própria responsável admitido que a unidade não serviu como hospital, mas como centro de marcação de consultas, reputo configurado o prejuízo ao erário decorrente de ato gestão antieconômico. Isso porque a contraprestação obtida pela municipalidade em função da avença foi absolutamente distinta da pactuada, importando o pagamento de um preço superior à expressão econômica dos serviços originalmente acertados, a quebra da relação sinalagmática do ajuste e, portanto, um superfaturamento.
15.	Quanto ao valor do débito, entendo que a questão merece maiores digressões. Como visto, a unidade técnica submeteu ao contraditório dos responsáveis, como prejuízo a ser devolvido, os pagamentos realizados nos exercícios de 2011 e 2012, no montante de R$ 655.018,95. A fundamentação adotada no exame preliminar da Secex/MA foi a de que tais dispêndios se caracterizaram como atos antieconômicos, praticados após recomendação constante do Denasus de cancelar o contrato de arrendamento mercantil.
16.	Todavia, o período de ocorrência da irregularidade é mais amplo, conforme se depreende do próprio relatório de auditoria do Ministério da Saúde.
17.	Segundo o Denasus:
“Desde o arrendamento do Hospital ocorrido em 13/01/2003, conforme consta no Contrato de Arrendamento, sem número, assinado com a empresa M. Rodrigues Fernandes - Hospital São Francisco foram iniciadas reformas, sem, contudo serem concluídas nos exercícios de 2004, 2008, 2009 e 2010, sem prévio e expresso consentimento do proprietário do imóvel, por escrito, vedado na Cláusula Décima do próprio Contrato de Arrendamento; resultando na descaracterização do objeto arrendado, deixando de existir os 43 leitos hospitalares. A realização das benfeitorias no imóvel de terceiro ocasionou danos ao erário por atos de gestão ilegítimos e antieconômicos.” (grifos acrescidos) .
18.	Por esse motivo, o Denasus expediu, em dezembro de 2010, a seguinte recomendação ao Município:
“1-Avaliar, juntamente com o Conselho Municipal de Saúde, a pertinência de ser cancelado o arrendamento do Hospital São Francisco, em virtude de nunca ter funcionado como unidade hospitalar, ocasionando danos ao erário. 
2-lnstalar a autoclave na sala de esterilização do Hospital Regional Antônio Pontes de Aguiar. Implantar controle do abastecimento da frota, capaz de identificar o veículo pela marca, modelo, placa e quilometragem;” (grifos acrescidos) .
19.	Nesse contexto, a Secex/MA realizou vistoria in loco no município, de 20/3/2012 a 12/4/2012, e constatou que persistia a situação de irregularidade. Segundo apurado pela unidade técnica:
“a) O Hospital São Francisco continua sem funcionar como unidade hospitalar, apenas funcionando em suas instalações, e assim mesmo precariamente, a Central de Consultas, embora a reforma esteja em vias de conclusão, e haja promessa de colocar a unidade em funcionamento em curto espaço de tempo;
b) Não obstante a recomendação expedida pelo Denasus, somente no período de 13 meses compreendido entre dezembro de 2010 e janeiro de 2012, foram despendidos recursos no montante de R$ 655.018,45, referente ao ressarcimento com pessoal, custeio e arrendamento do Hospital São Francisco;”  (grifos acrescidos) .
20.	Diante desses fatos, o auditor informante concluiu terem sido caracterizadas a inércia dos gestores, não obstante as recomendações expedidas pelo Denasus, e a ocorrência da prática de atos ilegítimos e antieconômicos no arrendamento do Hospital São Francisco, ante as seguintes constatações:
“b) Contrato de arrendamento de um prédio particular para funcionar como unidade hospitalar pública, desde 2003, mais o pagamento mensal de salário dos empregados ali contratados, encargos sociais, água, luz e telefone, tendo sido pago, conforme Relatório do Denasus, em fevereiro de 2006, dezembro de 2007 a fevereiro de 2010, abril e maio de 2010, o montante de R$ 1.288.226,59, sendo R$ 400.000,00 referente ao prédio, e R$ 888.226,59 referente às demais despesas. Entre dezembro de 2010 e janeiro de 2012, foram despendidos recursos no montante de R$ 655.018,45, referente ao ressarcimento com pessoal, custeio e arrendamento do Hospital São Francisco. O montante parcial destes anos somam 1.943.245,04, já que não há informações referentes aos anos de 2003, 2004, 2005, 2006 (11 meses) , 2007 (11 meses) , 2010 (8 meses) , sem que a unidade tenha funcionado como hospital, pelo menos até abril de 2012;
c) Realização de licitações para reforma do Hospital São Francisco – convites 19 (R$ 47.290,00) e 20/2004 (R$ 37.500,00) ; convite 014-S/2008, no valor de R$ 120.503.56 (cento e vinte mil quinhentos e três reais e cinquenta e seis centavos) , que gerou proposição de ressarcimento ao FNS do valor de R$ 36.151,06 (trinta e seis mil cento e cinquenta e um reais e seis centavos) ; e convite 78/2011, no valor de R$ 109.148,28, para pintura do Hospital São Francisco, reforma do CAPS II e laboratório de malária; sem que tenha sido alcançado o intento de colocar em funcionamento como unidade hospitalar;”
21.	Por essa razão, propôs a “conversão dos autos em tomada de contas especial e citação dos responsáveis pelos valores integrais dos recursos gastos na manutenção, custeio e reformas do Hospital São Francisco”, o que foi acatado pelo Tribunal, na forma do Acórdão 6396/2012-TCU-Segunda Câmara.
22.	A despeito desse contexto mais amplo de irregularidades, qual seja, o pagamento de um contrato de arrendamento de um hospital sem que que ele estivesse funcionado como tal desde 2003, a unidade técnica somente promoveu a citação pelos valores indevidamente gastos entre dezembro de 2010, quando houve a recomendação de cancelamento do contrato pelo Denasus, e janeiro de 2012, termo final de abrangência da inspeção.
23.	Apesar das constatações do Denasus e da própria unidade técnica, na instrução que subsidiou o Acórdão 6396/2012-TCU-Segunda Câmara, não houve a quantificação dos dispêndios irregulares ocorridos nos diversos contratos de arrendamento mercantil entre 2003 e 2011, nem dos responsáveis pela sua realização, no curso desta tomada de contas especial. 
24.	Da mesma forma, não houve o cálculo dos valores investidos na manutenção, custeio e reformas do Hospital São Francisco, os quais devem ser considerados irregulares, haja vista a natureza privada do nosocômio e a falta de amparo contratual. Afinal, não se pode olvidar o comando expresso do art. 199, § 2º, da Constituição Federal, segundo o qual “é vedada a destinação de recursos públicos para auxílios ou subvenções às instituições privadas com fins lucrativos”.
25.	Nesse cenário, julgo pertinente instaurar processo de tomada de contas especial para apurar os fatos indicados nos itens 23 e 24, outrora constatados pelo Denasus e pela própria unidade técnica na representação que deu origem ao presente feito, relativo ao período não abrangido pela inspeção da Secex/MA, quantificar o prejuízo ao erário e identificar os responsáveis.
26.	Retomando à irregularidade que motivou a citação da Sra. Maria José Pereira Coutinho, ressalto que a alegação da responsável de que não agiu de má-fé não é suficiente para afastar a sua culpabilidade pelo dano ao erário. 
27.	Isso porque a responsabilidade dos jurisdicionados perante o TCU é de natureza subjetiva, caracterizada mediante a presença de simples culpa stricto sensu, sendo desnecessária a caracterização de conduta dolosa ou má-fé do gestor para que ele seja instado a ressarcir os prejuízos que tenha causado ao erário (Acórdão 9004/2018-TCU-Primeira Câmara, 635/2017-Plenário, 2781/2016-Plenário, dentre outros) .
28.	Na situação em exame, julgo ter sido demonstrada a participação relevante da Sra. Maria José Pereira Coutinho na consumação do prejuízo ao erário, uma vez que, na condição de Secretária Municipal de Saúde e Saneamento e, por conseguinte, responsável pela gestão dos recursos destinados a essa política pública, deixou de adotar providências para fazer cessar o desperdício de valores públicos no arrendamento de hospital, que nunca funcionou como tal.
29.	Diante desse cenário, compreendo que a defendente atuou com grave omissão, porquanto a situação de irregularidade persistiu por longo período de tempo e, no período específico de sua gestão, houve recomendação expressa do Denasus para que a contratação em exame fosse cancelada. Por esses motivos, entendo que devem ser rejeitadas as alegações de defesa da Sra. Maria José Pereira Coutinho.
30.	Com relação à Sra. Danúbia Loyane de Almeida Carneiro, ex-Prefeita de Chapadinha/MA, reitero que a responsável não apresentou defesa, quedando revel. A despeito disso, passo a apreciar as circunstâncias concretas dos fatos e a culpabilidade da defendente a partir das informações e dos elementos juntados aos autos. 
31.	Inicialmente, assinalo que a jurisprudência do TCU se consolidou no sentido de que é possível a responsabilização de agentes políticos, mesmo quando não praticarem diretamente atos administrativos, se as irregularidades tiverem um caráter de tal amplitude e relevância que, no mínimo, fique caracterizada grave omissão no desempenho de suas atribuições de supervisão hierárquica (Acórdão 65/2006-TCU-Primeira Câmara, 814/2007-Plenário, 1.464/2008-Plenário) .
32.	Essa parece ser a situação em análise. Considerando o longo período de tempo em que a situação de irregularidade se manteve, a relevância da política pública de saúde no contexto do município, a responsabilidade primária do Chefe do Poder Executivo municipal pela regular execução das competências administrativas reservadas ao ente federativo e o potencial conhecimento das irregularidades constatadas pela auditoria do Denasus, julgo caracterizada a grave omissão da ex-Prefeita de Chapadinha/MA, apta a gerar a sua responsabilização pelo prejuízo apurado.
33.	Sendo assim, não havendo nos autos outros elementos que possam infirmar as constatações do Denasus e da unidade técnica, julgo pertinente atribuir responsabilidade financeira pelo prejuízo ao erário à Sra. Danúbia Loyane de Almeida Carneiro, de forma solidária à Sra. Maria José Pereira Coutinho.
34.	Do mesmo modo, diante da falta de elementos de convicção acerca da boa-fé das responsáveis, reputo adequado julgar irregulares as presentes contas, desde logo, e condená-las ao pagamento do débito atualizado monetariamente e acrescido dos juros de mora devidos. 
35.	Ademais, considerando que as defendentes agiram com culpa grave, como já descrito, mostra-se adequado aplicar multas individuais com fulcro no art. 57 da Lei 8.443/1992. 
36.	No que se refere à dosimetria, lembro que o art. 22, § 2º, da LINDB, prescreve que, na aplicação de sanções, “serão consideradas a natureza e a gravidade da infração cometida, os danos que dela provierem para a administração pública, as circunstâncias agravantes ou atenuantes e os antecedentes do agente”.
37.	Na situação em tela, observo que as responsáveis agiram com elevado grau de desleixo com a coisa pública, pois, como visto, deixaram de adotar medidas aptas a sanar a situação de desperdício de recursos públicos, mesmo após a recomendação de suspensão do contrato irregular por parte do Denasus. 
38.	Quanto aos demais requisitos do art. 22, § 2º, da LINDB, não constam dos autos informações sobre circunstâncias agravantes ou atenuantes, nem sobre antecedentes das agentes. Como é próprio do tipo sancionatório aplicável ao caso, as condutas das responsáveis geraram o dano verificado pela Secex-TCE.
39.	Diante de todo esse contexto, considerando a maior culpabilidade da Sra. Maria José Pereira Coutinho, pela sua maior proximidade com os fatos e sua responsabilidade direta e imediata pela condução das políticas públicas de saúde, na condição de Secretária Municipal, fixo os seguintes valores de sanção:
39.1.	 Sra. Maria José Pereira Coutinho: R$ 200.000,00 (aproximadamente 20% do débito atualizado) ; e
39.2.	Sra. Danúbia Loyane de Almeida Carneiro: R$ 100.000,00 (aproximadamente 10% do débito atualizado) .
III – Da não comprovação da entrada de carne de primeira e moída nos hospitais (HCC e HAPA) – item 3.4
40.	Com relação ao assunto, observo que a Sra. Maria José Pereira Coutinho se limitou a negar a ocorrência da irregularidade e indicar que a falta de documentos não implica que os gêneros alimentícios não foram entregues. Dessa forma, acolho o exame empreendido pela Secex-TCE no sentido de rejeitar as alegações de defesa trazidas pela responsável, haja vista a não comprovação da boa e regular utilização dos valores em exame.
41.	Diante da baixa materialidade do débito, ante o universo de recursos geridos pela municipalidade, julgo pertinente não aplicar sanção em face dessa ocorrência, porquanto não configurados os elementos especificados no art. 22, § 2º, da LINDB.
IV – Do não cumprimento das recomendações constantes do Relatório de Auditoria do Denasus 1.661 - item 3.6.1
42.	Conforme visto, a Sra. Maria José Pereira Coutinho se limitou a informar o saneamento das irregularidades apontadas pelo Denasus, no presente momento, indicando a juntada de documentos comprobatórios de suas alegações. 
43.	Sobre o assunto, ressalto inicialmente que o objetivo do presente feito não é verificar se a municipalidade cumpriu as recomendações do órgão de auditoria do Ministério da Saúde, mas analisar a materialidade dos fatos e a culpabilidade da responsável pelo não cumprimento dessas medidas, à época da realização da inspeção da Secex/MA, de 20/3/2012 a 12/4/2012.
44.	Evidentemente, o posterior atendimento das recomendações do Denasus, se efetivamente comprovado, poderia ser considerada na avaliação da culpabilidade da agente. Afinal, conforme expus no voto condutor do Acórdão 1370/2019-TCU-Plenário, o comportamento post factum dos responsáveis também pode ser considerado na dosimetria das sanções.
45.	A despeito disso, verifico que a Sra. Maria José Pereira Coutinho se limitou a alegar que o município já atendeu as recomendações, não tendo juntado a documentação comprobatória de suas informações. 
46.	Segundo a unidade técnica:
 “todas as argumentações da justificante se calcam em pretensos documentos que guarneceriam suas justificativas, incluindo, normas, formulários, termos de entrega e fotos. No entanto, nas peças 30 e 31, únicas que albergam todas as evidências encaminhadas por um dos responsáveis a este Tribunal, não foram localizadas nenhuma acerca de:
a) 	implantação de controle do abastecimento da frota; 
b) 	implantação de controle do uso dos veículos próprios e alugados; 
c) 	adequação da CAF às instruções Técnicas para Organização da Assistência Farmacêutica na Atenção Básica; 
d) 	atualização cadastral de acordo com a Portaria 142/2003; 
e) 	manutenção e atualização do CNES das unidades; 
f) 	monitoramento e fiscalização da execução dos procedimentos em todas as unidades prestadoras de serviços;
g) 	estruturação do Setor de Auditoria; 
h) 	reparos de equipamentos e a conservação predial, em conformidade com a RDC  50/2002; 
i) 	reformas e conservações prediais em conformidade com a RDC  50/2002; 
j)	atualização cadastral de acordo com a Portaria 142/2003; 
k) 	arquivamento/conservação de documentos em conformidade com as Resoluções CFM 1.639/2007 e 1.821/2007”.
47.	Dessa forma, não há outra medida processual a não ser rejeitar as razões de justificativa da ex-Secretária Municipal acerca do item 3.6.1. Diante da amplitude das irregularidades, a revelar um quadro de grave desorganização administrativa e descontrole de despesas na consecução da política pública, entendo configurada a grave omissão da defendente, na condição de Secretária Municipal de Saúde e Saneamento, na condução da política pública em tela. 
48.	Por esses motivos, reputo pertinente aplicar-lhe a sanção do art. 58, inciso II, da Lei 8.443/1992, no valor de R$ 20.000,00.
V – Da prevalência na área de saúde da administração municipal da terceirização dos serviços especializados - item 3.6.2
49.	Sobre o assunto, compreendo que essa situação de terceirização irregular de serviços de saúde, apesar de inconstitucional, constitui, infelizmente, prática disseminada nas diversas administrações municipais, especialmente em municípios menores distantes dos grandes centros urbanos.
50.	Diante da extensão do problema e das dificuldades de sua correção no curto prazo, julgo de extremo rigor sancionar a Secretária Municipal de Saúde, ainda mais pelo curto intervalo transcorrido entre o término da auditoria do Denasus, em dezembro de 2010, e a inspeção da Secex/MA, em abril de 2012. 
51.	Dessa forma, reputo pertinente não aplicar sanção à Sra. Maria José Pereira Coutinho pela irregularidade em tela, sem prejuízo de determinar ao Denasus que verifique a persistência da irregularidade em eventuais novas fiscalizações no município de Chapadinha/MA.
VI - Do não saneamento dos problemas relacionados à estrutura do prédio do Hospital Antônio Pontes Aguiar” - item 3.6.3
52.	Com relação ao assunto, verifico que os mencionados problemas foram verificados pelo Denasus e, posteriormente, deram ensejo à seguinte recomendação pelo referido órgão:
“Viabilizar  reforma  e  conservação  predial  em  conformidade  com  a  RDC  nº  50/2002;  atualização cadastral  de  acordo  com  a  Portaria  nº  142/2003;  arquivamento/conservação  de  documentos  em conformidade  com  as  Resoluções  CFM  nº  1.639/2007  e  nº  1.821/2007;  setor  de  radiologia, mediante  a  Portaria  SVS/MS  n°  453/1998,  assim  como  conservação  de  todo  o equipamento/mobiliário que estiverem necessitando (Hospital Antonio Pontes Aguiar – subitem 5.9) ;”
53.	A respeito do tema, invoco as mesmas considerações expedidas no capítulo IV deste voto, no sentido de que o objetivo do presente feito não é verificar se a municipalidade saneou os problemas, mas analisar a materialidade dos fatos e a culpabilidade da responsável pelo estado de irregularidade verificado à época da realização da inspeção da unidade, entre 20/3/2012 e 12/4/2012, que consignou o não cumprimento de recomendação exaradas pelo Denasus.
54.	Da mesma forma que no capítulo supramencionado, a responsável se limitou a alegar que o município já atendeu as recomendações, não tendo juntado a documentação comprobatória de suas informações, conforme apurado pela Secex-TCE.
55.	Sendo assim, verifico que a situação se insere no mesmo contexto da irregularidade de que trata o item 3.6.1, de desorganização administrativa e má gestão dos serviços públicos de saúde, no período de abrangência da fiscalização. 
56.	Por esse motivo, entendo que tais fatos estão acobertados pela sanção imposta no capítulo IV, que, portanto, deve ser considerada como a justa reprimenda do conjunto de irregularidades na administração dos recursos públicos do SUS, verificadas pela Secex/MA.
VII - Das inconsistências na prestação de contas de responsabilidade da Secretaria Municipal de Saúde - item 3.6.4
57.	Sobre o assunto, a Sra. Maria José Pereira Coutinho aduziu que as prestações de contas relacionadas ao tópico foram devidamente encaminhadas, o que foi confirmado pela unidade técnica, no Portal do SUS. Dessa forma, apesar de a defendente não ter declinado o motivo do não envio da documentação na época da fiscalização, opto por não aplicar sanção à ex-Secretária pela omissão no dever de prestar contas, por entender que tal falha pode ser mais bem examinada no contexto da análise propriamente dita das contas em causa.
VIII – Dos demais fatos e responsáveis
58.	Como exposto, o Sr. José da Costa Almeida, ex-Secretário Municipal de Saúde e Saneamento de Chapadinha/MA, e a sociedade empresária Napoli Serviços de Construções Ltda., apesar de devidamente notificados, não apresentaram alegações de defesa.
59.	Segundo os itens 3.1, 3.3 e 3.5, os fatos atribuídos aos responsáveis envolvem o pagamento de despesas cuja execução não foi comprovada e a não remessa de documentos comprobatórios de dispêndios custeados com recursos do SUS.
60.	Diante da falta de elementos para infirmar as constatações do Denasus, acolho a análise da unidade técnica e proponho o julgamento das contas do ex-Secretário e da empresa contratada pela irregularidade, com a imputação do débito indicado pela Secex-TCE.
61.	No caso, as circunstâncias trazidas aos autos revelam a culpa grave das pessoas arroladas, que, respectivamente, deu ensejo e recebeu por serviços cuja realização não foi demonstrada.
62.	Nessas circunstâncias, reputo pertinente aplicar aos defendentes a multa do art. 57 da Lei 8.443/1992, nos seguintes valores:
62.1	Sr. José da Costa Almeida: R$ 50.000,00 (aproximadamente 10% do débito atualizado especificado nos itens 3.1, 3.3 e 3.5) ;
62.2	Sociedade empresária Napoli Serviços de Construções Ltda.: R$ 7.000,00 (aproximadamente 10% do débito atualizado especificado no item 3.1) .
63.	Diante de todo o exposto, voto por que seja adotada a deliberação que ora submeto a este Colegiado.
TCU, Sala das Sessões Ministro Luciano Brandão Alves de Souza, em 15 de outubro de 2019.
BENJAMIN ZYMLER 
Relator